ACORDAO-COMPLETO-2574099

ACÓRDÃO 840/2023 ATA 17/2023 - PLENÁRIO

VISTOS, relatados e discutidos estes autos da Auditoria de Conformidade integrada com a de Natureza Operacional, realizada pela então Secretaria de Controle Externo da Educação, da Cultura e do Desporto, atual Unidade de Auditoria Especializada em Educação - AudEducação, no Comitê Brasileiro de Clubes - CBC, no período de 4 a 29/7/2022.
ACORDAM os Ministros do Tribunal de Contas da União, reunidos em Sessão Plenária, ante as razões expostas pelo Relator, em: 
9.1. com fundamento no art. 11 da Resolução/TCU 315/2020, recomendar ao Comitê Brasileiro de Clubes que:
9.1.1. viabilize mecanismos de verificação da manutenção da vigência das certidões/certificações exigidas para os clubes, ao longo de toda a execução de recursos públicos federais, principalmente no que tange aos débitos trabalhistas e previdenciários, haja vista que tal matéria guarda relação direta com a temática apoiada pela descentralização de recursos do eixo Recursos Humanos;
9.1.2. prossiga com os estudos visando ao desenvolvimento de ferramentas que explicitem a tradução dos objetivos institucionais em metas objetivas e em maior nível de detalhamento, no que tange ao foco nos atletas, modalidades e clubes contemplados;
9.1.3. dê continuidade ao desenvolvimento da ferramenta de Business Intelligence e/ou relatórios gerenciais equivalentes para os eixos Recursos Humanos e Materiais e Equipamentos, com objetivo de auxiliar a tomada de decisões estratégicas;
9.1.4. dê seguimento à implantação de banco de dados específico de registro de preços relativos aos principais materiais e equipamentos desportivos a serem adquiridos por meio da descentralização de recursos públicos federais do eixo Materiais e Equipamentos, com objetivo de auxiliar os clubes na pesquisa de preços e os pregoeiros na tomada de decisões nos processos de compras;
9.2. com fundamento no art. 9º da Resolução/TCU 315/2020, dar ciência ao Comitê Brasileiro de Clubes que:
9.2.1. a formalização dos processos administrativos, inclusive os fracassados e/ou cancelados, garante a lisura dos procedimentos licitatórios como um todo e o cumprimento de direitos e obrigações correlatas; caso contrário, não restará preservado o histórico de procedimentos subjacentes para fins de controle mediante a guarda e a gestão dos documentos que justifiquem os atos administrativos executados, conforme o ocorrido no caso dos processos administrativos sem formalização, averiguados no bojo desta auditoria;
9.2.2. a especificação precisa do objeto a ser licitado é essencial para qualquer aquisição administrativa e diminui o risco da ocorrência de danos ao erário, diferentemente do verificado no caso do aditivo e reajuste concedido ao Contrato 68/2018, diante do não desmembramento dos objetos licitados no âmbito do Convite 7/2018;
9.2.3. a contratação conjunta de empresa para serviços de auxílio técnico na elaboração do Termo de Referência, elaboração de Projeto Básico, planilhas necessárias ao edital e acompanhamento da licitação como membro da comissão de contratação e fiscalização da obra decorrente, tal como observado no Contrato 68/2018, afronta o princípio da segregação de funções e traz o risco de ocultação de erros no Projeto Básico, além de aumentar a probabilidade do estabelecimento de vínculos entre a contratada para a execução da obra e a empresa que será responsável por sua fiscalização;
9.3. com fundamento no art. 243 do Regimento Interno/TCU, autorizar a AudEducação a proceder ao monitoramento, em processo apartado, deste Acórdão, devendo, na ocasião, analisar os elementos constantes da peça 98, de modo a propor, se for o caso, aperfeiçoamentos aos encaminhamentos constantes desta Deliberação; 
9.4. enviar cópia deste Acórdão ao Senado Federal, em atenção à Solicitação do Congresso Nacional objeto do TC-Processo 041.339/2021-5, e ao Comitê Brasileiro de Clubes; e
9.5. arquivar o presente processo, com base no art. 169, inciso III, do Regimento Interno/TCU.

Auditoria de conformidade, integrada com auditoria operacional, com o objetivo de avaliar a aplicação dos recursos federais repassados ao Comitê Brasileiro de Clubes (CBC), nos anos de 2015 a 2021, e verificar como foi o planejamento estratégico para o ciclo olímpico 2016/2020.

Comitê Brasileiro de Clubes - CBC.

3. Interessado: Tribunal de Contas da União.

13.1. Ministros presentes: Vital do Rêgo (na Presidência), Walton Alencar Rodrigues, Benjamin Zymler, Augusto Nardes, Aroldo Cedraz e Jhonatan de Jesus.
13.2. Ministros-Substitutos convocados: Marcos Bemquerer Costa (Relator) e Weder de Oliveira.

MARCOS BEMQUERER

Trata-se da Auditoria de Conformidade integrada com Operacional, realizada pela então Secretaria de Controle Externo da Educação, da Cultura e do Desporto, atual Unidade de Auditoria Especializada em Educação - AudEducação, no Comitê Brasileiro de Clubes - CBC, no período de 4 a 29/7/2022.
2.	A fiscalização decorre da Solicitação do Congresso Nacional objeto do TC-Processo 041.339/2021-5, no âmbito do qual foi prolatado o Acórdão 896/2022-TCU-Plenário, e teve por escopo avaliar a aplicação dos recursos federais repassados ao CBC nos anos de 2015 a 2021, além de verificar como foi realizado o seu planejamento estratégico para o ciclo olímpico 2016/2020.
3.	Transcrevo, a seguir, com os ajustes de forma pertinentes, excerto do relatório produzido pela AudEducação em que o presente feito foi analisado (peça 92) :
"II. Introdução 
 (...) 
II.2 Visão geral do objeto 
3. O CBC é uma associação civil integrante do Sistema Nacional do Desporto (SND) e constituída por Entidades de Prática Desportiva (EPDs) , cuja finalidade precípua é a formação de atletas olímpicos. Assim, o CBC apoia EPDs (no caso, clubes esportivos filiados) com o objetivo de fomentar a prática formal do esporte de alto rendimento, prevista no art. 217 da Constituição Federal.
Para a realização desta finalidade, o CBC recebe recursos públicos provenientes do produto da arrecadação das loterias federais, conforme art. 16, inciso I e II, 'e', '2' da Lei 13.756/2018, sendo-lhe facultado executá-los direta ou indiretamente, na forma do art. 23, caput e § 5º, da mesma legislação, o qual disciplina as possíveis linhas de aplicação em programas e projetos de: (i) fomento, desenvolvimento e manutenção do desporto; (ii) formação de recursos humanos; (iii) preparação técnica, manutenção e locomoção de atletas; (iv) participação em eventos esportivos e (v) custeio de despesas administrativas. 
II.3. Objetivo e questões de auditoria 
A partir dos objetivos de auditoria e a fim de avaliar em que medida os recursos do CBC foram aplicados conforme a legislação pertinente, formularam-se as questões adiante indicadas:
Questão 1: Casos de inviabilidade ou dispensa de licitação estão devidamente caracterizados e justificados nos processos de contratações administrativas do CBC?
Questão 2: No caso de descentralização de recursos, relativa ao Eixo Recursos Humanos, o objeto do edital foi definido adequadamente?
Questão 3: Os contratos administrativos e/ou termos de parceria relacionados aos Campeonatos Brasileiros Interclubes (CBI) , de execução direta, foram executados conforme os ditames legais?
Questão 4: De que forma o CBC acompanha e fiscaliza a realização dos CBIs e as despesas deles decorrentes?
Questão 5: As descentralizações de recursos do CBC são executadas, de acordo com as regulamentações e as especificações pactuadas?
Questão 6: A análise da prestação de contas pelo CBC, no âmbito da descentralização de recursos, sugere um padrão de análise predominantemente formal?
Questão 7: Os resultados obtidos e ações adotadas, em cada ciclo olímpico, são publicizados, mensuráveis e compatíveis com a missão, visão e o propósito do CBC?
II.4. Metodologia utilizada 
Considerando a complexidade da estrutura de governança do CBC, sua forma de execução de recursos, a diversidade de sistemas de informática e de seus fluxos internos e externos de informações, a equipe de fiscalização restringiu os assuntos a serem tratados nessa auditoria à seara do gestor administrativo, ou seja, ao Comitê Brasileiro de Clubes, com sua sede em Campinas/SP e subsede em Brasília/DF.
Foram realizadas requisições de informações, exames documentais, reuniões técnicas de apresentações dos sistemas informatizados, bem como diversos encontros presenciais e virtuais, nos quais os gestores e colaboradores do CBC foram entrevistados pela equipe de auditoria.
Ademais, foi levantado o universo de processos administrativos relativos aos exercícios de 2015 a 2021, e, a partir dele, foi selecionada uma amostra não estatística de processos nos 3 (três) eixos de formação de atletas (CBIs, RH e MEE) , além de processos relativos a despesas administrativas, para serem analisados pela equipe de auditoria.
Os trabalhos foram realizados em conformidade com as Normas de Auditoria do Tribunal de Contas da União - NAT (Portaria-TCU 280/2010, alterada pela Portaria-TCU 168/2011) e com observância aos Padrões de Auditoria de Conformidade estabelecidos pelo TCU (Portaria-Segecex 26/2009) .
II.5. Limitações inerentes à auditoria 
A única limitação enfrentada pela auditoria foi a falta de acesso a informações referentes a processos de despesas administrativas custeadas com recursos próprios do CBC. Assim, foi apresentada a relação de processos administrativos referentes ao período auditado, porém com lacunas de informações relativas a determinados processos, conforme exemplo de 2020, juntado à Evidência 50.
Questionado sobre tais lacunas, o CBC esclareceu que os processos faltantes se referiam a despesas custeadas com recursos próprios do Comitê, decorrentes principalmente das contribuições associativas de seus clubes filiados, mantendo em sigilo informações importantes tais como: data de abertura do processo, descrição do objeto contratado, modalidade, valor e status do processo. 
Dessa forma, a equipe de auditoria não teve acesso a informações sobre os processos que não foram custeados com recursos públicos federais - o que está aderente à jurisdição desta Corte de Contas, na medida em que a verificação da economicidade do emprego de recursos próprios de associações privadas foge à competência do TCU.
Por outro lado, não se pode desconsiderar o risco de que parte das despesas administrativas custeadas com recursos públicos poderiam ter sido suportadas por recursos próprios do CBC, se tais recursos fossem empregados com economicidade, o que não se pôde verificar, além de não se poder averiguar a ocorrência de possível bis in idem, ou seja, uma mesma despesa administrativa sendo declarada como custeada por recursos públicos e privados, ao mesmo tempo. 
Dessa forma, considerando que os recursos públicos empregados em despesas administrativas deixam de ser alocados nas atividades finalísticas de formação de atletas a cargo do Comitê, entende-se que a limitação em apreço prejudica a realização de uma análise completa e ampla da atuação do CBC.
II.6. Volume de recursos fiscalizados 
O volume de recursos fiscalizados alcançou o montante de R$ 864.991.255,07, relativo aos recursos públicos provenientes do produto da arrecadação das loterias federais repassados ao Comitê no período entre 2015 e 2021, conforme Evidência 51.
II.7. Benefícios estimados da fiscalização 
Entre os benefícios estimados desta fiscalização pode-se mencionar a identificação de oportunidades de melhoria nos processos de controle interno do CBC.
Ademais, desenvolveu-se conhecimento acerca de como o CBC, enquanto entidade pertencente ao SND, vem aplicando recursos públicos na consecução de políticas públicas no âmbito do esporte de alto rendimento, por intermédio dos clubes. 
Sendo assim, embora alguns grandes números sejam levantados ao longo deste relatório, o total de benefícios esperados desta auditoria não é quantificável.
II.8. Processos conexos
Foram constatados os seguintes processos conexos a esse trabalho:
TC Processo 011.402/2021-0 - Denúncia acerca de possíveis irregularidades ocorridas nas gestões pretéritas da então Confederação Brasileira de Clubes, atual CBC, relacionadas ao não emprego efetivo e/ou alocação incipiente de recursos públicos para o fomento exclusivo de atividades paradesportivas, ao longo do período de 2013 a 2020, período anterior à inserção do Comitê Brasileiro de Clubes Paralímpicos (CBCP) no SND, com tal finalidade específica, realizada por meio da Lei 14.073, de 14/10/2020;
TC Processo 029.340/2020-9 - Denúncia acerca de possíveis irregularidades na cobrança de taxas/tarifas por bancos públicos em sede de contas de natureza pública;
TC Processo 018.158/2016-1 - Processo administrativo destinado à realização de estudos para revisão das normas de acompanhamento das entidades elencadas na IN 48/2004 (e a outras que vierem a gerir recursos públicos da área do esporte nacional) , conforme determinação contida no item 9.2.1 do Acórdão 1785/2015-TCU-Plenário, com vistas a conferir efetividade e celeridade no processo de fiscalização dos recursos públicos destinados ao desporto brasileiro;
TC Processo 008.885/2022-2 - Denúncia acerca de possível irregularidade relacionada ao 'Ato Convocatório nº 09: Materiais Esportivos' do CBC, referente ao repasse de recursos deste para a aquisição descentralizada de equipamentos por clubes esportivos, com alegação de infringência ao princípio da isonomia e da ampla concorrência, pela indicação de marca para determinados materiais e equipamentos desportivos;
TC Processo 026.325/2015-2 - Auditoria de Conformidade realizada na Confederação Brasileira de Clubes (atual CBC) , decorrente de Fiscalização de Orientação Centralizada (TC Processo 023.922/2015-0) , com o objetivo de verificar a regularidade da aplicação de recursos provenientes da Lei 9.615/1998, alterada pela Lei 10.264/2001 (Lei Agnelo/Piva) ;
TC Processo 003.132/2021-8 - Consulta formulada pelo Procurador-Geral da República, Sr. Augusto Aras, acerca do cumprimento dos artigos 18 e 18-A da Lei Pelé (Lei 9.615/1998) para recebimento das verbas oriundas da Lei Agnelo-Piva (Lei 10.264/2001) por parte das entidades referidas no art. 22 da Lei 13.756/2018, tendo como base o Acórdão 699/2019-TCU-Plenário, prolatado no âmbito do TC Processo 016.271/2017-3;
TC Processo 021.654/2014-0 - Levantamento com o objetivo de compreender o funcionamento dos componentes do SND, com destaque para o Comitê Olímpico do Brasil (COB) , o Comitê Paralímpico Brasileiro (CPB) , a Confederação Brasileira de Clubes (atual CBC) e as entidades de administração do desporto (Confederações) , suas fontes de financiamento, formas de aplicação dos recursos públicos recebidos, controles e resultados;
TC Processo 016.271/2017-3 Representação formulada pela SecexEducação acerca de indícios de ilegalidade no repasse de recursos públicos federais a instituições desportivas incluídas, pelo Ministério da Transparência e Controladoria-Geral da União (CGU) , no Cadastro de Entidades Privadas Sem Fins Lucrativos Impedidas (Cepim) ; e
TC Processo 023.922/2015-0 - Fiscalização de Orientação Centralizada (FOC) realizada no COB, no CPB, na Confederação Brasileira de Clubes (atual CBC) e em outras dez confederações, com o objetivo de avaliar a aplicação dos recursos provenientes da Lei 9.615/1998 (Lei Pelé) , alterada pela Lei 10.264/2001 (Lei Agnelo/Piva) , mediante auditorias de conformidade.
Achados de auditoria 
III.1. Controle da execução física/desportiva meramente formal no âmbito do Eixo RH.
Tipificação: 
Falhas/impropriedades.
Situação encontrada: 
Identificou-se disparidade de tratamento entre o controle financeiro e o controle físico da execução do Eixo Recursos Humanos (Eixo RH) . Nesse eixo de atuação, o CBC descentraliza recursos aos clubes filiados para que estes possam contratar equipes esportivas multidisciplinares, conforme regras e limitações especificadas definidas em edital próprio.
Tal estratégia visa a apoiar os clubes na contratação de profissionais que contribuam para a formação de atletas de alto rendimento, conferindo perenidade ao objetivo de formar atletas.
Nesse contexto, percebeu-se que no âmbito do edital que vigorou no período de 2016 a 2020 (Edital 6) , além das visitas in loco e por meio delas, realizava-se acompanhamento mais detido dos profissionais contratados pelos clubes e apoiados com recursos públicos (como por exemplo, verificando se o clube realizava processo seletivo para contratação desses profissionais) . Entretanto, o CBC entendeu que se fazia necessário desburocratizar procedimentos. Segundo os gestores, durante Seminário de Formação de Atletas, reunião anual promovida pelo CBC, foi sugerido que vários procedimentos de averiguação da execução física dos serviços prestados fossem suprimidos no edital subsequente (Edital 8, vigente desde 02/01/2021) - vide 'Apresentação do Eixo RH' (p. 9) .
Em contraste com a verificação da execução física, o controle financeiro realizado pelo CBC mostrou-se tempestivo (periodicidade mensal) , minucioso (conciliação bancária entre o pagamento previsto e o valor efetivamente pago ao profissional) e automatizado (lançamentos de extratos bancários em sistema próprio, identificando e apontando as justificativas para eventuais distorções a menor ou a maior) .
Até a recente retomada das visitas in loco (suspensas em função da pandemia de Covid-19) , por meio de lógica própria estabelecida pela Diretoria Executiva do CBC em decisão de 22/8/2022 (peça 25) , a única providência relativa à verificação da execução física do objeto adotada pelo CBC nesse eixo, era a declaração anual do clube beneficiário quanto ao cumprimento de suas obrigações. 
Sendo assim, por meio das análises realizadas, conclui-se que, no âmbito do Edital 8, o controle realizado pelo CBC é fundamentalmente financeiro e que as avaliações quanto à execução física do objeto são preponderantemente declaratórias, não evidenciando, de fato, a prestação de serviços desportivos a cargo da equipe técnica multidisciplinar que é apoiada no clube pelos recursos da loteria federal.
Verificou-se, também, baixa transparência relativa às informações acerca dos profissionais apoiados pelo CBC relativos ao eixo RH, dificultando o controle social a cargo da comunidade esportiva e da sociedade como um todo, uma vez que não foram encontradas informações suficientes, de forma a facilitar a verificação da efetiva disponibilidade dos profissionais para o treinamento dos atletas em formação. 
Também em analogia com o Eixo CBI, percebe-se certa disparidade quanto à verificação da execução finalística do eixo RH. Naqueles campeonatos, além das visitas in loco que ocorriam antes da pandemia da Covid-19, realizavam-se pesquisas de satisfação junto aos participantes de cada evento (atletas, comissão técnica, arbitragem, público presente, dentre outros) . Por sua vez, até o presente momento, não foram implementados mecanismos equivalentes e/ou semelhantes que poderiam mitigar as deficiências de controle finalístico identificadas no eixo RH.
Assim sendo, o conjunto de instrumentos de verificação implementados pelo CBC não são capazes de garantir a efetiva vinculação dos profissionais ao clube beneficiário ou aos esportes contemplados pela descentralização de recursos nesse eixo, tampouco aos atletas em formação. Ou seja, não há evidências suficientes quanto à efetiva prestação de serviços multidisciplinares no âmbito do clube apoiado (modalidades esportivas apoiadas e/ou o quantitativo de atletas atendidos, dentre outros) .
Objetos nos quais o achado foi constatado: 
Edital 8/2020 - Descentralização de recursos aos clubes filiados plenos destinos à execução do Eixo Recursos Humanos do Programa de Formação de Atletas do CBC.
Critérios: 
Instrução Normativa 7/2022, Comitê Brasileiro de Clubes (CBC) , arts.22 a 34.
Instrução Normativa 7-B de 7/6/2022, Capítulo IX - Da liberação e utilização dos recursos.
Capítulo X - Do Monitoramento e prestação de contas - CBC.
Evidências: 
Evidência 11 - PPT - Eixo RH - Apresentação Eixo RH, folhas 1/17.
Evidência 52 - Anexo XI - Monitoramento e Execução - Declaração Referente ao ano 2021 do Esporte Clube Pinheiros (Art. 23, VIII do Regulamento de Descentralização para Recursos Humanos - RH) .
Proposta de encaminhamento: 
Recomendar ao Comitê Brasileiro de Clubes (CBC) , com fundamento no art. 11 da Resolução-TCU 315/2020, que:
i) implemente instrumentos de transparência no que diz respeito à divulgação e atualização tempestiva das informações acerca das equipes multidisciplinares apoiadas com recursos públicos pelos clubes, bem como implemente canal de denúncias concernentes a este objeto, dando publicidade às informações em seu sítio eletrônico e estimulando a adoção de providências dessa natureza pelos clubes beneficiários de recursos públicos; e
ii) desenvolva novos mecanismos de verificação da execução física/desportiva dos projetos apoiados pelo Eixo RH, principalmente no que concerne à retomada das visitas in loco, seja de forma presencial, seja por recursos de TI, capazes de permitir a visualização, em tempo real e à distância.
III.2. Risco de execução de recursos por parte de clube em situação irregular.
Tipificação: 
Falhas/impropriedades.
Situação encontrada:  
Verificou-se que a descentralização de recursos do Eixo RH (crédito em conta poupança) , acontece de forma única (integral) no momento da celebração do respectivo Termo de Execução (TE) firmado entre o CBC e cada clube habilitado. Nesse momento, é exigida e verificada toda a documentação necessária à gestão de recursos públicos federais (certidões negativas de débitos fiscais, trabalhistas, previdenciários, dentre outras) . Dessa forma, observaram-se situações nas quais tal montante permaneceu cerca de 6 (seis) meses na conta específica do projeto, sem qualquer movimentação financeira. 
De acordo com os gestores do CBC, tal fato ocorreu no contexto da pandemia de Covid-19, para conferir segurança aos clubes acerca da continuidade dos projetos ao longo do tempo, mediante o aporte global de recursos necessários; porém não se verificou, por parte do CBC, qualquer menção a alterar essa dinâmica após a pandemia.
Cabe ressaltar que, no momento da descentralização dos recursos, os clubes ainda não estavam autorizados a dar início à execução, o que dependia da emissão de Ordem de Início (OI) por parte do CBC. Contudo, no momento de emissão da OI, não houve uma nova averiguação quanto à vigência das certidões/certificações exigidas para a gestão de recursos públicos. Situação ilustrativa do ora mencionado ocorreu com o Clube Esperia, a saber: TE 15/2020, de 7/8/2020 (Evidência 10, p 49-57) ; descentralização de recursos global em agosto/2020 (p.60-61) ; OI fev/2021 (p.101-102) , sendo que todas as certidões juntadas ao processo expiravam ainda no ano de 2020 (p.39-48) .
Tampouco se verificou a manutenção da regularidade cadastral ao longo do ciclo olímpico, que é o período no qual os recursos são de fato executados. Nesse sentido, em comparação com o controle já implementado pelo próprio CBC quanto à vigência da documentação relativa da vinculação dos profissionais da equipe multidisciplinar aos Conselhos de Fiscalização Profissionais (CREF, CREFITO etc.) , feito de forma automatizada em sistema próprio (Comitê Digital) , não há controle equivalente e/ou semelhante, no que tange à atualização cadastral dos clubes (requisitos de regularidade junto ao poder público) .
Em suma, no Eixo RH, verificou-se risco considerável de que clubes contemplados com recursos públicos federais executem projetos com certidões/certificações com a vigência expirada. Tal situação se torna ainda mais crítica no que se refere a documentos de cunho trabalhista e previdenciário, uma vez que compete aos clubes arcar com os direitos dessa natureza no que concerne aos profissionais apoiados no eixo (os recursos descentralizados são destinados exclusivamente ao pagamento de salários, conforme previsto na cláusula 8.7 dos atos convocatórios do Edital 8) . Assim, pela própria natureza do objeto do Eixo RH, a verificação da manutenção da regularidade trabalhista e previdenciária dos clubes deveria ser otimizada/priorizada pelo CBC, que para além de exigir mera declaração dos beneficiários, garantisse estratégias de fiscalização que fossem minimamente capazes de evitar a negligência quanto aos direitos dos profissionais pelos clubes, bem como uma eventual ação regressiva contra a entidade.
Objetos nos quais o achado foi constatado: 
Edital 8/2020 - Descentralização de recursos aos clubes filiados plenos destinos à execução do Eixo Recursos Humanos do Programa de Formação de Atletas do CBC.
Critérios: 
Lei 9.615/1998, art.18, IV.
Decreto 7984/2013, art. 20, § 4º; art. 20, caput.
Instrução Normativa 7/2022, Comitê Brasileiro de Clubes (CBC) , art. 18, § 1º; art. 19, § 1º; art. 19, caput.
Instrução Normativa 7-B de 7/6/2022, Capítulo IX - Da liberação e utilização dos recursos.
Capítulo X - Do Monitoramento e prestação de contas - CBC.
Evidências: 
Evidência 10 - Clube Esperia - 2020_15_Clube Esperia, folhas 1/102.
Proposta de encaminhamento: 
Recomendar ao Comitê Brasileiro de Clubes (CBC) , com fundamento no art. 11 da Resolução-TCU 315/2020, que viabilize mecanismos de verificação da manutenção da vigência das certidões/certificações exigidas para os clubes, ao longo de toda a execução de recursos públicos federais, principalmente no que tange aos débitos trabalhistas e previdenciários, haja vista que tal matéria guarda relação direta à temática apoiada pela descentralização de recursos do Eixo RH.
III.3. Pagamento de taxas e tarifas bancárias com recursos da conta específica dos clubes filiados.
Tipificação: 
Falhas/impropriedades.
Situação encontrada:
A partir dos documentos constantes da Plataforma 'Comitê Digital' (Plataforma de Sistemas Informatizados do CBC) , verificou-se que, em alguns casos, os extratos das contas específicas dos clubes filiados, destinadas à descentralização de recursos, registravam pagamentos de taxas bancárias (TEDs, taxas administrativas para abertura/manutenção/movimentação bancárias etc.) em detrimento ao previsto no Regulamento do Eixo RH (RRH) . Em que pese os valores envolvidos serem diminutos se olhados separadamente, o montante global de tais despesas, ao longo dos anos, alcança ordem de grandeza relevante.
O CBC tem ciência do problema e, mediante análise financeira, vem adotando medidas internas tanto para o ressarcimento imediato dos valores junto aos clubes (via conciliação bancária em sistema próprio) , quanto para a prevenção de novos casos de descontos (por exemplo, indicando aos clubes quais agências não cobram esses encargos) .
O tema de cobrança de encargos em conta específica de gerenciamento de recursos públicos foi tratado no âmbito desta Corte de Contas por meio do TC Processo 029.340/2020-9, no qual ficou estabelecido, no Acórdão 2455/2021-TCU-Plenário, que a cobrança de tarifas bancárias em contas específicas para recebimento de recursos oriundos de parcerias entre a administração pública e organizações civis (dentre as quais se enquadram as parcerias visando ao fomento do desporto e à preparação de atletas, tratadas no art. 23 da Lei 13.756/2018) , infringe o art. 51 da Lei 13.019/2014.
Nesse sentido, observa-se que parte das agências do Banco do Brasil (BB) e da Caixa Econômica Federal (Caixa) não têm observado as ciências contidas no item 9.4 do referido acórdão - (conforme se observa da listagem contida nos itens não digitalizáveis da peça 11) .
Diante da constatação da persistência do problema, esta Unidade Técnica, nos termos do item 27.2 da Portaria-Segecex 12/2016, comunicou o fato à Secretaria de Controle Externo do Sistema Financeiro Nacional (SecexFinanças) , unidade responsável técnica pelo TC Processo 029.340/2020-9 (peça 14) . Em decorrência, foram autuadas duas representações para que o exame do caso possa ser aprofundado (TC Processo 030.790/2022-0 e TC Processo 030.809/2022-3) . Dessa forma, torna-se desnecessária a adoção de medidas específicas ao tema no âmbito desta auditoria. 
Objetos nos quais o achado foi constatado:
Edital 8/2020 - Descentralização de recursos aos clubes filiados plenos destinos à execução do Eixo Recursos Humanos do Programa de Formação de Atletas do CBC.
Critérios:
Acórdão 2.455/2021, item 9.4.1, Tribunal de Contas da União (TCU) , Plenário.
Instrução Normativa 7/2020, Comitê Brasileiro de Clubes (CBC) , art. 18, § 2º; art. 18, caput.
Instrução Normativa 7-B de 7/6/2022, Capítulo IX - Da Liberação e Utilização dos Recursos - CBC.
Lei 13.019/2014, art. 51.
Evidências:
Peça 11 - E-mail CBC tarifas bancárias - Elementos comprobatórios/Evidências - E-mail CBC tarifas bancárias, folha 1 e planilha anexa em itens não digitalizáveis da peça 11.
Evidência 12 - Extrato_Conta_Corrente - Extrato_Conta_Corrente, folhas 1/2.
Evidência 20 - Extrato Conta-Corrente Tijuca Tênis Clube - Extrato Conta-Corrente Tijuca Tênis Clube, folhas 1/3.
Proposta de encaminhamento:
Desnecessária no âmbito desta auditoria. 
III.4. Controle da execução física/desportiva majoritariamente formal no âmbito do Eixo MEE.
Tipificação: 
Falhas/impropriedades.
Situação encontrada: 	
Assim como ocorrido para o Eixo RH, identificou-se disparidade de tratamento entre o controle financeiro e o físico/desportivo da execução do Eixo Materiais e Equipamentos (Eixo MEE) . Em que pese tenha havido evolução dos editais anteriores (Editais 2 e 5) para os mais recentes (Editais 7 e 9) com a inclusão da execução em Sistema Integrado (Comitê Digital) , a implementação de um cronograma de execução padrão, a orçamentação prévia à aquisição e a inclusão da modalidade de pregão eletrônico como regra para as aquisições, resultado do processo de desburocratização (vide Apresentação do Eixo MEE, p.6-8) , verificou-se uma fragilidade no que tange ao acompanhamento do uso dos materiais e equipamentos custeados com recursos públicos. 
O acompanhamento físico/desportivo estabelecido pelo CBC se resume a fotografias dos materiais e/ou equipamentos adquiridos mediante apoio financeiro aos clubes. A título meramente exemplificativo, não se sabe ao certo se os materiais e equipamentos adquiridos na execução do Eixo MEE estão sendo, de fato, utilizados única e exclusivamente pelos atletas e/ou corpo técnico vinculado à (s) modalidade (s) esportiva (s) contemplada (s) pelo projeto (conforme determina o regulamento próprio) ou são de uso comum a outros sócios e/ou colaboradores do clube (inclusive com o risco de utilização para finalidades alheias ao esporte de alta performance) .
Enquanto o controle financeiro é exercido de forma tempestiva (periodicidade mensal) , minuciosa (conciliação bancária entre o pagamento previsto e o valor efetivamente pago pelos materiais e/ou equipamentos) e automatizada (via Comitê Digital) , para o controle físico/desportivo da execução ainda não foram implementados mecanismos dessa ordem de eficácia no que tange ao atingimento do objetivo do CBC, qual seja, a formação de atletas de alta performance.
Sendo assim, no âmbito do Edital 9/2020, o controle realizado pelo CBC tem sido fundamentalmente financeiro, pois as avaliações quanto à execução física do objeto são realizadas com base em evidências meramente declaratórias/fotográficas, não assegurando, razoavelmente, a contribuição dos materiais e equipamento adquiridos, via recursos de loterias, para o ganho de performance esportiva.
Ou seja, os instrumentos de acompanhamento da execução do Eixo MEE são insuficientes e não garantem a utilização exclusiva dos materiais adquiridos para os atletas de alto rendimento vinculados ao clube contemplado e apoiados pelo CBC.
Ademais, em que pese a documentação de referência de cada clube estar armazenada no sistema informacional do CBC ('Comitê Digital') , tal repositório de informações não é de acesso público e cada clube só tem acesso às suas próprias informações. Sendo assim, não são de fácil obtenção as informações concernentes ao detalhamento dos materiais e equipamentos adquiridos por meio de recursos lotéricos. 
Assim, um interessado em conhecer os valores que determinado clube recebeu, bem como os objetos e as formas de aquisição dos materiais/equipamentos, precisa reunir informações que ora estão dispersas no sítio eletrônico do CBC (vinculadas a um edital específico) , ora não estão disponíveis. Logo, o baixo grau de transparência ativa verificado dificulta o controle social que poderia ser exercido tanto pela comunidade esportiva (clubes 'rivais', atletas, técnicos esportivos etc.) , quanto pela sociedade como um todo.
É nesse sentido que se considera muito positiva a retomada das visitas in loco, mesmo que por amostragem, porque, além de incrementar a expectativa de controle e induzir a boa utilização dos recursos em materiais e equipamentos esportivos na formação de atletas, permitiria aferir, junto à comunidade esportiva interessada (atletas, profissionais esportivos, público em geral) , informações concretas acerca da disponibilidade, qualidade e efetiva utilização dos materiais comprados com recursos públicos. Espera-se, portanto, que o resgate das visitas do CBC aos clubes mitigue os riscos identificados nesse eixo de atuação do comitê.
Objetos nos quais o achado foi constatado: 
Edital 7/2017 - Seleção de propostas de Clubes para viabilizar suporte financeiro à formação esportiva, por meio de apoio a: i) realização de Competições Esportivas Nacionais; e ii) aquisição de Equipamentos Esportivos para a modernização/atualização da estrutura esportiva das EPDs filiadas, visando a melhoria das condições da prática e de infraestrutura relevante à formação dos atletas de base olímpicos e/ou paraolímpicos.
Edital 9/2020 - Descentralização dos recursos destinados à execução do Eixo de Materiais e Equipamentos Esportivos do Programa de Formação de Atletas do CBC.
Critérios: 
Instrução Normativa 5/2022, Comitê Brasileiro de Clubes (CBC) , art. 21; art. 22; art. 23; art. 24; art. 25; art. 26; art. 27; art. 28; art. 29; art. 30; art. 31.
Instrução Normativa 5-A de 7/6/2022, Regulamento de Descentralização do Eixo Materiais e Equipamentos Esportivos (Eixo MEE) - Capítulo XI Do Monitoramento e da Prestação de Contas - CBC.
Evidências: 
Evidência 13 - PPT - Eixo MEE - PPT - Eixo MEE, folhas 1/13.
Proposta de encaminhamento: 
Recomendar ao Comitê Brasileiro de Clubes (CBC) , com fundamento no art. 11 da Resolução-TCU 315/2020, que:
i) desenvolva mecanismos mais eficazes de acompanhamento da execução física/desportiva dos projetos apoiados pelo Eixo MEE, principalmente no que concerne à retomada das visitas in loco, seja de forma presencial, seja por recursos de TI, capazes de permitir a visualização, em tempo real e à distância;
ii) implemente instrumentos de transparência, em seu sítio eletrônico, no que diz respeito à divulgação das informações acerca dos materiais e equipamentos adquiridos com apoio financeiro do comitê, com objetivo de dar publicidade às informações relativas à aplicação de recursos públicos descentralizados, bem como fomentando a adoção de providências dessa natureza pelos clubes beneficiários.
III.5. Pesquisa de preços para aquisições do Eixo MEE realizada pelos próprios clubes, apenas com base em cotações junto a fornecedores.
Tipificação: 
Falhas/impropriedades.
Situação encontrada: 
O Regulamento de Descentralização para Aquisições de Equipamentos e Materiais Esportivos do Eixo MEE do CBC (IN 5-A, de 7/6/2022) estabelece que as aquisições promovidas pelos clubes serão necessariamente precedidas de processo seletivo de fornecedores, por meio de Pregão Eletrônico ou, excepcionalmente, por aquisição direta (via inexigibilidade, em situações expressamente previstas no citado regulamento) .
Mais precisamente, no art. 20 do aludido regulamento, está definido que as compras e contratações devem ser precedidas de pesquisa de preços, a qual pode ser realizada junto a fornecedores, ao Painel de Preços do Governo Federal, em sítios especializados ou a partir de dados de contratações similares de outros entes. 
Com o objetivo de qualificar o processo de trabalho de aquisição realizado pelos clubes, o CBC disponibiliza treinamento virtual sobre o tema às EPDs contempladas com recursos oriundos deste eixo e, por meio do seu 'Manual de Pesquisa de Preços', repassa conceitos elementares para que os clubes realizem a pesquisa de preços no mercado, cabendo ao CBC apenas a averiguação da realização de tal pesquisa.
Em regra, diante da necessidade de aquisição de um material e/ou equipamento esportivo, cada clube participante do eixo MEE deve realizar, por si mesmo, uma pesquisa de preços junto a pelo menos 3 (três) potenciais fornecedores e, a partir desse procedimento, estimar o custo e/ou preço de referência de cada item que será adquirido com os recursos repassados. Tal pesquisa é utilizada como única fonte de informações a pautar o pregoeiro na seleção da proposta mais vantajosa para aquisição de materiais e/ou equipamentos esportivos aprovados nos projetos do Eixo MEE.
A jurisprudência do TCU é clara no sentido de que 'a pesquisa de preços feita exclusivamente junto a fornecedores deve ser utilizada em último caso, na extrema ausência de preços públicos ou cestas de preços referenciais' (Acórdão 1875/2021-TCU-Plenário) . No mesmo sentido o Acórdão 1548/2018-TCU-Plenário, que destaca que contraria a jurisprudência do TCU o desprezo de 'fontes adicionais de informação, a exemplo de contratações públicas similares, sistemas referenciais de preços disponíveis, pesquisas na internet em sites especializados e contratos anteriores do próprio órgão' (ver também Acórdão 1278/2020-TCU-Primeira Câmara, Acórdão 247/2017-TCU-Plenário, Acórdão 2787/2017-TCU-Plenário, Acórdão 2513/2018-TCU-Plenário e Acórdão 3684/2014-TCU-Segunda Câmara) .
Assim, destaca-se que o êxito de uma aquisição está intimamente relacionado a uma boa pesquisa de preços, haja vista que esta determinará e/ou indicará se uma faixa de valores é justa ou inexequível (em caso de propostas de itens com valores muito abaixo do valor de mercado) , inconsistente (em caso de qualidade duvidosa) e/ou superestimado (em caso de propostas de itens com valores muito superiores à média do mercado) .
Ou seja, a pesquisa de preços afeta diretamente a formação dos preços de referência, pois serve de parâmetro de julgamento das propostas e efetivação das aquisições. Nesse sentido, o CBC verifica apenas a formalidade do procedimento da pesquisa de preços, não tendo participação direta na formação meritória dos preços balizadores das aquisições em si.
Sendo o CBC uma entidade componente do SND e com expertise na contratação de materiais e equipamentos esportivos, esperava-se que pudesse contribuir mais substancialmente no processo de formação dos valores de referência para o julgamento das propostas de aquisição. 
Ademais, além de somente chancelar o procedimento de pesquisa de preços realizado pelo setor clubístico (desde que observados alguns parâmetros que reduzam o impacto de propostas desarrazoadas) , o CBC detém oportunidade para desenvolver sistema comparativo de preços praticados para um mesmo item, principalmente no que concerne aos materiais esportivos que são padronizados pelas confederações esportivas das respectivas modalidades. Tal banco de referências de preços também se configuraria como importante instrumento de transparência e responsabilidade na gestão dos recursos confiados. 
A esse respeito, é importante que a elaboração dos parâmetros de referência não fique delegada tão somente aos clubes, nem que seja amparada apenas em suas aquisições históricas, a fim de evitar a propagação de preços porventura maculados por equívocos em contratações passadas. Por exemplo, o 'Painel de Preços' do Ministério da Economia do Governo Federal se configura uma boa prática já largamente utilizada pela administração pública, que minimiza os riscos presentes nas aquisições públicas. 
Quanto ao estabelecimento de valores de referência em setores específicos, o TCU se pronunciou, por exemplo, por meio do Acórdão 2513/2018-TCU-Plenário, acerca de auditoria de conformidade na aplicação de recursos públicos da Lei Rouanet, determinando que o então Ministério da Cultura utilizasse de tantos meios quanto fossem necessários para certificar-se de que os preços praticados estavam condizentes com o mercado das respectivas regiões. 
Como exemplo do risco decorrente da realização de pesquisas de preços exclusivamente pelos clubes, cita-se processo do Clube Associação Ícaro Marcolin, no qual os proponentes ofertaram propostas bem próximas umas das outras e/ou idênticas ao custo estimado, de forma a inibir a competição. No entanto, no caso concreto, o pregoeiro tomou decisões corretas no sentido de viabilizar a competição mediante o oferecimento de lances, com vistas a buscar a proposta mais vantajosa para a administração. Todavia, não é papel do pregoeiro refazer ou avaliar as pesquisas de preços efetivadas. Dessa forma, não é razoável deixar a cargo do pregoeiro a responsabilidade de ter que buscar o ajuste dos conteúdos das propostas, pois, em regra, são de sua responsabilidade apenas os atos relacionados à condução do procedimento licitatório (Acórdão 1372/2019-TCU-Plenário, Voto do Acórdão 594/2020-TCU-Plenário) .
Nesse mesmo sentido, entende-se que um banco de preços especializado e desenvolvido pelo CBC, aumentaria a segurança, a agilidade e a economia aos processos de compras do Eixo MEE, mitigando o problema observado.
No tocante à divulgação em edital de pregão dos orçamentos prévios à contratação, a jurisprudência desta Corte de Contas informa que tal divulgação traz riscos à obtenção de propostas mais vantajosas para a administração pública, conforme entendimento esposado nos Acórdãos 2.080/2012 e 2.150/2015 - TCU - Plenário, mas pode se fazer necessária, quando for utilizada como critério de aceitabilidade de preços. Nos termos do voto do Acórdão 2166/2014-TCU-Plenário:
Quanto à ausência no edital de valor estimado da contratação, a jurisprudência deste Tribunal tem se firmado no sentido de que, na licitação na modalidade pregão, o orçamento estimado em planilhas de quantitativos e preços unitários não constitui um dos elementos obrigatórios do edital, mas deve estar inserido obrigatoriamente no bojo do processo relativo ao certame. Todavia, sempre que o preço de referência ou o preço máximo fixado pela Administração for utilizado como critério de aceitabilidade de preços, a sua divulgação em edital torna-se obrigatória. 
Assim, em que pese a Lei 14.133/2021 (Nova Lei de Licitações e Contratos) em seu art. 13 afirme que, como regra, os atos praticados no processo licitatório são públicos, o inciso II do mesmo artigo, bem como os art. 18, inciso XI, combinado com o art. 24 da referida lei, permitem que a publicidade do orçamento da administração seja diferida no tempo, desde que motivadamente e que não seja adotado o critério de julgamento por maior desconto. Dessa forma, este também é um aspecto a ser considerado no aprimoramento dos mecanismos de composição dos preços de referência utilizados pelos clubes nas aquisições referentes ao Eixo MEE. 
Objetos nos quais o achado foi constatado: 
Edital 9/2020 - Descentralização dos recursos destinados à execução do Eixo de Materiais e Equipamentos Esportivos do Programa de Formação de Atletas do CBC.
Critérios: 
Manual de Pesquisa de Preços, Manual de Pesquisa de Preços com foco na realização de Pregão Eletrônico - CBC.
Instrução Normativa 5-A de 7/6/2022, Regulamento de Descentralização do Eixo Materiais e Equipamentos Esportivos (Eixo MEE) - CBC.
Acórdão 2513/2018-TCU-Plenário.
Acórdão 2080/2012-TCU-Plenário.
Acórdão 2150/2015-TCU-Plenário.
Acórdão 1548/2018-TCU-Plenário.
Acórdão 1875/2021-TCU-Plenário.
Acórdão 1278/2020-TCU-Primeira Câmara.
Acórdão 247/2017-TCU-Plenário.
Acórdão 2787/2017-TCU-Plenário.
Acórdão 3684/2014-TCU-Segunda Câmara.
Acórdão 1372/2019-TCU-Plenário.
Acórdão 594/2020-TCU-Plenário.
Acórdão 2166/2014-TCU-Plenário.
Lei 14.133/2021, art. 13, inciso II; art. 18, inciso XI; art. 24.
Evidências: 
Evidência 17 - Regulamentação Eixo MEE - Regulamentação Eixo MEE, folhas 1/58.
Evidência 16 - Manual de Pesquisa de Preços do CBC - Manual de Pesquisa de Preços com foco na realização de Pregão Eletrônico, folhas 1/27.
Evidência 19 - ASSOCIACAO_ICARO_MARCOLIN - Ata de Sessão Pública do Pregão da Associação Icaro Marcolin, folhas 1/16.
Proposta de encaminhamento: 
Recomendar ao Comitê Brasileiro de Clubes (CBC) , com fundamento no art. 11 da Resolução-TCU 315/2020, que verifique a conveniência e a oportunidade de desenvolver banco de dados específico de registro de preços relativos aos principais materiais e equipamentos desportivos a serem adquiridos por meio da descentralização de recursos públicos federais do Eixo MEE, com objetivo de auxiliar os clubes na pesquisa de preços e os pregoeiros na tomada de decisões nos processos de compras, bem como dar transparência em relação aos preços praticados pela comunidade desportiva e estimular o controle social.
III.6. Credenciamento para compras diretas de passagens aéreas pelo CBC para participação dos atletas nos eventos do Eixo CBI.
Tipificação: 
Boas práticas.
Situação encontrada: 
Tendo em vista que o processo de apoio do CBC aos Campeonatos Brasileiros Interclubes (CBIs) ocorre, fundamentalmente, por meio da compra de passagens aéreas às equipes esportivas participantes (atletas, treinadores, arbitragem, equipe de suporte técnica) e que tais campeonatos requerem uma dinâmica própria de gerenciamento de alterações dessas passagens pelos mais diversos motivos (tais como: mudança da sediamento do CBI; substituição de atletas, comissões e árbitros por motivo de saúde ou desistência; inclusão de novos participantes em função das desistências ocorridas; território nacional extenso e desigualmente atendido pela malha aérea doméstica, além de constantes mudanças de itinerário e de horários) , o Comitê realizou estudo de benchmarking junto a outras instituições, públicas e privadas, no sentido de aprimorar tal processo de trabalho.
Nesse sentido, foi verificado o esforço da equipe técnica do CBC para a implementação exitosa do Processo de Credenciamento (em substituição à antiga sistemática que envolvia a contratação de agências de turismo) , o qual permite ao Comitê comprar as passagens aéreas de forma direta, junto às companhias aéreas, sem qualquer intermediação de terceiros, otimizando a participação de atletas e demais membros nos CBIs, o que já possibilitou redução considerável dos custos e do tempo envolvido no processo.
Verificou-se que a adoção do Processo de Credenciamento ocorreu paralelamente à implantação do Sistema 'Comitê Digital', gerando outros benefícios, tais como o contato imediato, via e-mail das companhias aéreas com o CBC, clubes e confederações envolvidas e, inclusive, com as pessoas físicas beneficiárias diretas das passagens, evitando retrabalho no que tange aos alertas de cancelamento, mudanças de datas, horários e itinerários de voos, bem como remarcações e mudanças de passageiros, de forma mais célere e sem custos adicionais, haja vista a relação estreita e direta entre os atores envolvidos, no caso: CBC, companhias aéreas e beneficiários do Eixo CBI.
Por meio do Comitê Digital, a equipe teve acesso ao histórico de toda e qualquer alteração no que tange às passagens aéreas, bem como aos e-mails trocados com tal finalidade, além das justificativas e motivações para tanto. Sendo assim, o Processo de Credenciamento de Passagens Aéreas, integrado ao Comitê Digital, em operação no Eixo CBI, constitui processo exitoso que serve como exemplo para a Administração Pública em termos de economicidade (obtenção de preços mais baixos, sem intermediação) , bem como em termos de planejamento (antecedência na compra de passagens e praticidade nas alterações necessárias) , além da celeridade em termos de tramitação das operações, uma vez que todo o processo é gerenciado em uma única plataforma (Sistema Comitê Digital) e pelo próprio CBC (compra, envio de bilhetes aéreos aos destinatários finais, trocas de mensagens a respeito de mudanças de datas, horários, passageiros, localidades etc.) .
Cabe ressaltar que o TCU já se manifestou acerca da legalidade e economicidade do modelo de compras de passagens aéreas pela administração, via Credenciamento, nos seguintes termos:
É regular a aquisição, mediante credenciamento, de passagens aéreas em linhas regulares domésticas, sem a intermediação de agência de viagem, por ser inviável a competição entre as companhias aéreas e entre estas e as agências de viagem. (Acórdão 1094/2021-TCU-Plenário, Relator: Min. Subst. Weder de Oliveira) 
Objetos nos quais o achado foi constatado: 
Edital 10/2020 - Execução direta dos recursos, pelo CBC, destinados à execução do Eixo de Competições do Programa de Formação de Atletas do CBC.
Critérios: 
Instrução Normativa 6-B/2022, Comitê Brasileiro de Clubes (CBC) , art. 3º, inciso XI; art. 13, inciso I; art. 18, Regulamento dos Campeonatos Brasileiros Interclubes (RCBI) - CBC.
Acórdão 1094/2021-TCU-Plenário.
Evidências: 
Evidência 32 - Instrução Normativa CBC 06-B, de 7 de junho de 22 - Instrução Normativa CBC 06-B, de 7 de junho de 22, folhas 1/17.
Evidência 33 - Captura de Tela Comitê Digital - CBI - Captura de Tela Comitê Digital - CBI, folha 1.
Proposta de encaminhamento: 
Desnecessária.
III.7. Prestação de Contas de cada CBI só se dá após a realização da última etapa prevista para o campeonato.
Tipificação: 
Falhas/impropriedades.
Situação encontrada:
Alguns CBIs são de longa duração, a exemplo da Superliga de Voleibol (Masculino e Feminino) e do Novo Basquetebol Brasil (NBB) /Liga de Basquete Feminino (LBF) . No contexto desses campeonatos, são criadas diversas Ordens de Serviço (OS) com a finalidade de subsidiar a compra das passagens aéreas para as diferentes etapas dos torneios, ao longo do ano.
Somada à dificuldade em gerenciar a compra, emissão e alterações de passagens aéreas para um grande número de beneficiados (atletas, comissões, arbitragens) , os campeonatos de longa duração trazem consigo um fator complicador que consiste no fato de que, ao início do campeonato, são desconhecidos os clubes/atletas que passarão para as fases seguintes do torneio (oitavas, quartas, semifinais e final) , dificultando ainda mais o planejamento do CBC.
Assim, o Comitê optou por realizar a prestação de contas dos CBIs de longa duração somente após a realização da última etapa prevista de cada campeonato.
Contudo, em alguns casos, o decurso de tempo pode ser demasiado e, na hipótese de alguma irregularidade ocorrer, há chance de tal falha contaminar ou se perpetuar ao longo das demais etapas, haja vista a inexistência de prestação de contas parcial no âmbito do Eixo CBI.
Nesse sentido, o CBC informou que já está estudando a implementação de uma análise de prestação de contas parcial, integrada ao Sistema Comitê Digital, a ser realizada após cada evento ou etapa executada, de forma a condicionar a execução da etapa seguinte do CBI à apresentação de contas parcial da etapa anteriormente executada, caso o calendário do CBI assim o permita.
Objetos nos quais o achado foi constatado: 
Edital 10/2020 - Execução direta dos recursos, pelo CBC, destinados à execução do Eixo de Competições do Programa de Formação de Atletas do CBC.
Critérios: 
Decisão da Diretoria de 28/04/2018 - Diretrizes específicas e procedimentos simplificados para o monitoramento dos CBIs e respectiva avaliação do cumprimento do objeto - CBC.
Instrução Normativa 6-B de 7/6/2022, Regulamento dos Campeonatos Brasileiros Interclubes (RCBI) - CBC.
Evidências: 
Evidência 32 - Instrução Normativa CBC 06-B, de 7 de junho de 22 - Instrução Normativa CBC 06-B, de 7 de junho de 22, folhas 1/17.
Evidência 34 - CAMPEONATOS BRASILEIROS INTERCLUBES 2017 a 2021 - CAMPEONATOS BRASILEIROS INTERCLUBES (2017 a 2021) , folhas 1/14.
Proposta de encaminhamento: 
Recomendar ao Comitê Brasileiro de Clubes (CBC) , com fundamento no art. 11 da Resolução-TCU 315, de 2020, que adote mecanismos internos e integrados ao Sistema Comitê Digital, no sentido de verificar a prestação de contas parcial, referente a cada etapa dos Campeonatos Brasileiros Interclubes (CBIs) , de maneira a assegurar a transparência e a responsabilidade das etapas ora executadas, bem como, dar suporte às decisões de alocação de recursos nas etapas posteriores, ou seja, condicionar a liberação de recursos da etapa subsequente à apresentação e análise da prestação de contas da etapa anterior, caso possível.
III.8 Suspensão das fiscalizações in loco para verificação do cumprimento do objeto nos CBIs.
Tipificação: 
Falhas/impropriedades.
Situação encontrada: 
No que tange à fiscalização dos CBIs realizada pelo CBC, foi informado à equipe de fiscalização que, desde a segunda onda da pandemia Covid-19, a realização de CBIs havia sido retomada, mas as visitas in loco foram suspensas, de forma que o Comitê estava trabalhando no estabelecimento de critérios para retomá-las, a partir de finais de 2022, por amostragem, em razão do considerável aumento no quantitativo de competições e do pequeno número de colaboradores do CBC disponíveis para a realização das visitas.
A título exemplificativo do quantitativo atual de campeonatos realizados, o CBC informou que, no fim de semana de 2 a 4 de setembro de 2022, teriam sido realizados, ao todo, 10 CBIs, esparsos no território brasileiro. 
Dito isto, se por um lado é positiva a retomada dos campeonatos pós surtos de Covid-19, por outro lado, com a quantidade de eventos acumulados, foi criada dificuldade adicional para análise do cumprimento do objeto dos CBIs por parte do CBC. 
Em que pese a quantidade de eventos realizados, o uso de ferramentas de tecnologia pode ser uma saída. Por exemplo, no âmbito da fiscalização da Lei de Incentivo ao Esporte, os eventos de fiscalização são gravados e/ou transmitidos via streaming, de forma que todos os projetos possam ser fiscalizados. Ademais, em discussões sobre o tema, aventou-se a possibilidade de se delegar parte da responsabilidade pela verificação da execução do objeto para a respectiva Entidade Nacional de Apoio ao Desporto (ENAD) promotora e/ou participante do evento.
Nesse sentido, avalia-se como relevante a retomada da fiscalização in loco sempre que possível/conveniente para comprovação do cumprimento do objeto do CBI, seja via estabelecimento de critérios de amostragem para as visitas ou via construção de mecanismos alternativos de fiscalização.
Objetos nos quais o achado foi constatado: 
Edital 10/2020 - Execução direta dos recursos, pelo CBC, destinados à execução do Eixo de Competições do Programa de Formação de Atletas do CBC.
Critérios: 
Instrução Normativa 6-B de 7/6/2022, Regulamento dos Campeonatos Brasileiros Interclubes (RCBI) - CBC.
Resolução de Diretoria de 26/9/2019 - CBC.
Decisão da Diretoria de 28/04/2018 - Diretrizes específicas e procedimentos simplificados para o monitoramento dos CBIs e respectiva avaliação do cumprimento do objeto - CBC.
Evidências: 
Evidência 32 - Instrução Normativa CBC 06-B, de 7 de junho de 22 - Instrução Normativa CBC 06-B, de 7 de junho de 22, folhas 1/17.
Evidência 35 - CBI_VELA_LASER_RADIAL_STANDARD - CBI_VELA_LASER_RADIAL_STANDARD, folhas 1/90.
Evidência 36 - CBI_VELA_LASER_RADIAL_STANDARD_E - CBI_VELA_LASER_RADIAL_STANDARD_E, folhas 1/19.
Proposta de encaminhamento: 
Recomendar ao Comitê Brasileiro de Clubes (CBC) , com fundamento no art. 11 da Resolução-TCU 315/2020, que viabilize novos mecanismos de verificação do cumprimento do objeto dos CBIs, a despeito da impossibilidade e/ou inviabilidade de fiscalização presencial in loco, considerando, por exemplo, o uso de ferramentas tecnológicas.
III.9. Descontinuidade na numeração dos processos administrativos do CBC.
Tipificação: 
Falhas/impropriedades.
Situação encontrada: 
Mediante consulta à listagem de processos administrativos de compras e contratações administrativas, ao longo do período de 2015 a 2021, solicitada pela equipe de auditoria e encaminhada pelo CBC, notou-se falta de continuidade na numeração dos processos, ou seja, percebeu-se alguns 'saltos' de numeração.
Nesse contexto, a equipe realizou questionamentos à gestão do CBC, que informou que tais processos foram cancelados por motivos diversos, não constando sua formalização física e/ou digitalizada, ou seja, não havia registro formalizado do histórico desses processos.
Em que pese não formalizados, todos os processos cancelados foram devidamente justificados por mensagens de e-mail disponibilizadas pelos gestores do CBC durante a fase de execução, quando a equipe esteve presencialmente na Sede do CBC. As justificativas para o cancelamento dos processos são variadas, tais como: atendimento em processo administrativo posterior; inviabilidade de contratação pela pesquisa de preço extrapolar o orçamento disponível para a demanda; atendimento à demanda por outros meios já disponíveis, mudança de classificação da despesa de 'administrativa' para 'atividade finalística', dentre outras.
Ressalta-se que, mesmo os processos administrativos de compras e contratações fracassados devem ter o seu inteiro teor digitalizado e/ou armazenado fisicamente, de forma a preservar um histórico dos acontecimentos, principalmente no que tange às justificativas e motivação para tais cancelamentos, tanto para fins de controle quanto para uso interno do próprio CBC.
Nesse sentido, destaca-se a necessidade de manter o histórico de toda essa documentação, bem como a motivação pela qual cada processo não foi levado adiante. Faz-se necessário que todo e qualquer ato administrativo (inclusive os cancelados e/ou fracassados) seja formalizado, rastreável ou, no mínimo, que contenha a indicação de que tal objeto seria ou foi tratado no âmbito de outro processo, para a reconstrução da lógica processual a qualquer tempo, caso necessário.
Frisa-se que, para todos os processos 'inexistentes', o CBC reconstituiu o 'itinerário processual' e apresentou à equipe as justificativas pertinentes, de forma individualizada. Contudo, resta advertir ao CBC que todo procedimento de aquisição de bens e/ou serviços, inclusive os fracassados e/ou cancelados, devem ser formalizados, autuados e tramitados em processo específico, devidamente identificados, numerados e rubricados, contendo todas as fases e atos correlatos ao procedimento para fins de salvaguarda e histórico das informações pertinentes.
Objetos nos quais o achado foi constatado: 
Processo (Autos) Processos de Despesas Administrativas do CBC.
Critérios: 
Instrução Normativa 2-D de 7/6/2022, Regulamento de Compras e Contratações (RCC) do Comitê Brasileiro de Clubes (CBC) - CBC.
Evidências: 
Evidência 27 - Listagem de Processos Administrativos Inexistentes - Listagem de Processos Administrativos Inexistentes, folha 1.
Evidência 28 - Processos Não Formalizados - Justificativas CBC - Processos Não Formalizados - Justificativas do CBC, folhas 1/80.
Proposta de encaminhamento: 
Dar ciência ao Comitê Brasileiro de Clubes (CBC) , com fundamento no art. 9, inciso I, da Resolução-TCU 315/2020, que a formalização dos processos administrativos, inclusive os fracassados e/ou cancelados, garante a lisura dos procedimentos licitatórios como um todo e o cumprimento de direitos e obrigações correlatas; caso contrário, não restará preservado o histórico de procedimentos subjacentes para fins de controle mediante a guarda e a gestão dos documentos que justifiquem os atos administrativos executados, conforme o ocorrido no caso dos processos administrativos sem formalização por parte do CBC, averiguados no bojo desta auditoria.
III.10. Escolha da modalidade aplicada às contratações administrativas do CBC não suficientemente justificada e/ou fundamentada nos autos dos processos de aquisição.
Tipificação:
Falhas/impropriedades
Situação encontrada:
Em parte dos processos administrativos analisados pela equipe de auditoria, verificou-se que a escolha da modalidade realizada para as contratações administrativas do CBC não estava razoavelmente justificada e/ou fundamentada nos autos do processo. 
As modalidades de procedimento de contratação estão definidas na Seção I, art. 3º e 6º da IN CBC 02-D, de 7/6/2022 (Regulamento de Compras e Contratações do CBC) , dentre as quais se destacam a contratação direta (modalidade realizada com base nas hipóteses de dispensa e inexigibilidade) e o pregão eletrônico (modalidade realizada para contratação de bens e serviços comuns, inclusive contratação de serviços comuns de engenharia, sem limite de valor) .
Nesse sentido, é dispensável a realização de procedimento licitatório nas seguintes hipóteses: I - contratações de até R$ 100.000,00 (cem mil reais) para obras e serviços de engenharia e II - contratações de até R$ 50.000,00 (cinquenta mil reais) , para outros serviços e bens. Cabe destacar que tais valores se coadunam com o estatuído na Lei 14.133/2021, a qual estabeleceu os mesmos limites para as despesas de baixo valor em seu art. 75, incisos I e II.  
Dito isto, na consulta a alguns processos administrativos, verificou-se que a escolha por determinada modalidade, em detrimento de outra também possível, não estava devidamente justificada e/ou fundamentada no bojo do processo de aquisição. Porém, nos casos concretos identificados, optou-se por fazer pregão para compras em valor aquém do limite de dispensa autorizada pelo regulamento, de forma a promover competitividade. Ressalta-se que se considera positiva a realização do pregão, porque 'quem pode mais, pode o menos', por outro lado, a falta de motivação expressa nos autos sempre é prejudicial à transparência e ao controle dos atos administrativos.
Objetos nos quais o achado foi constatado: 
Processo (Autos) Processos de Despesas Administrativas do CBC.
Critérios: 
Instrução Normativa 2-D de 7/6/2022, Regulamento de Compras e Contratações (RCC) do Comitê Brasileiro de Clubes (CBC) - CBC
Lei 14.133/2021, art.75, incisos I e II
Evidências: 
Evidência 37 - Extrato Pregão_NLP 006_2019 - Extrato Pregão_NLP 006_2019, folha 1.
Proposta de encaminhamento: 
Recomendar ao Comitê Brasileiro de Clubes (CBC) , com fundamento no art. 11 da Resolução-TCU 315/2020, que as motivação e/ou embasamento normativo para escolha de determinada modalidade licitatória constem do respectivo histórico processual, de modo a evidenciar a lisura do procedimento realizado.
III.11. Escolha do objeto do Convite NLP 7/2018 dá origem a vários termos aditivos do contrato NLP 68/2018.
Tipificação: 
Falhas/impropriedades.
Situação encontrada: 
O Convite NLP 7/2018 visava à contratação de empresa para auxílio técnico na elaboração do Termo de Referência/Projeto Básico, bem como para a fiscalização e acompanhamento da obra de ampliação do edifício sede do CBC em Campinas. Tal procedimento culminou no Contrato NLP 68/2018, figurando como contratada a empresa SB Gerenciamento de Obras Ltda..
De antemão, percebe-se uma interdependência entre os objetos da contratação: o primeiro, a assessoria no processo de licitação e o segundo, a fiscalização, supervisão e gerenciamento da obra vindoura. Dessa forma, necessariamente, o segundo objeto dependia da perfeita conclusão do primeiro, bem como do ritmo de execução da obra propriamente dita. A obra, por sua vez, foi realizada por meio de contrato próprio, utilizando recursos privados do CBC.	
Em resumo: tem-se um contrato gerido com recursos próprios do CBC, para os serviços de obra propriamente ditos (Contratada a Empresa Vênus - Contrato NLP 120/2018 - Concorrência 11/2018) e outro contrato, gerido com recursos públicos federais, para confecção do Edital, Termo de Referência e Projeto Básico, juntamente com a contratação da fiscalização e gerenciamento da obra, pari passu à sua execução (SB Gerenciamento de Obras Ltda. - Contrato NLP 68/2018 - Convite NLP 7/2018) .
Em primeiro lugar, tais objetos deveriam ter gerado 2 (dois) procedimentos licitatórios distintos, quais sejam: um, primário, para a contratação de assessoria na elaboração do edital e um secundário, a ser celebrado em concomitância ao contrato para a execução das obras, com a finalidade estrita de contratação de empresa especializada para fiscalização e acompanhamento de obras, uma vez que o CBC não se sentia habilitado à execução da tarefa. 
Em segundo lugar, a contratação dos dois objetos de forma 'casada', em que a mesma empresa é responsável pela elaboração do Projeto Básico e pela fiscalização da obra decorrente, ocasiona o risco de que erros de execução que eventualmente decorressem de falhas no Projeto Básico viessem ser encobertados pela empresa responsável pela fiscalização, pois o referido projeto foi por ela própria elaborado, não sendo de seu interesse que eventuais falhas fossem evidenciadas.
Nesse sentido, destaca-se o § 1º do art. 7º da Lei 14.133/2021 que, ao tratar dos agentes públicos envolvidos nos processos licitatórios, destaca que deve ser observado o princípio da segregação de funções 'vedada a designação do mesmo agente público para atuação simultânea em funções mais suscetíveis a riscos, de modo a reduzir a possibilidade de ocultação de erros e de ocorrência de fraudes na respectiva contratação' (grifamos) .
Em que pese não se aplique diretamente ao caso ora apresentado, a Lei 14.133/2021, em seu art. 9º, estabeleceu vedação às empresas que participaram da elaboração de projetos básicos e/ou executivos de participarem da licitação de execução da obra ou serviço. Isso porque ao permiti-lo estas poderiam beneficiar-se pela inclusão de diretrizes/soluções específicas ou impeditivas da inclusão de novas empresas no certame. Assim, de modo análogo, ao contratar a mesma empresa para elaboração da documentação de referência da obra e para a sua fiscalização, o CBC assumiu o risco de que a empresa inserisse, por exemplo, prazos demasiado longos para a execução do projeto, o que lhe garantiria estender o contrato de fiscalização pelo maior tempo possível, conforme seu próprio interesse. 
Nesse sentido, existe ainda o risco de o projeto restringir direta ou indiretamente a seleção da melhor proposta, direcionando a contratação da obra, estabelecendo-se eventual vínculo entre a contratada para apoio à fiscalização do contrato e a contratada para sua execução.
O voto do Acórdão 1170/2010-TCU-Plenário, ao tratar do tema, destaca lição de Marçal Justen Filho em Comentários à Lei de Licitações e Contratos Administrativos, 11ª ed. São Paulo: Dialética, 2005, p. 123:
' (...) Deve-se nortear a interpretação do dispositivo por um princípio fundamental: existindo vínculos entre o autor do projeto e uma empresa, que reduzam a independência daquele ou permitam uma situação privilegiada para essa, verifica-se o impedimento. Por isso, a vedação aplicar-se-á mesmo quando se configurar outra hipótese não expressamente prevista. Isso se dará em todas as hipóteses em que a empresa estiver subordinada à influência do autor do projeto. Assim se poderá configurar, por exemplo, quando o cônjuge do autor do projeto detiver controle de sociedade interessada em participar da licitação. 
Em suma, sempre que houver possibilidade de influência sobre a conduta futura da licitante, estará presente uma espécie de 'suspeição', provocando a incidência da vedação contida no dispositivo. A questão será enfrentada segundo o princípio da moralidade. É desnecessário um elenco exaustivo por parte da Lei. O risco de comprometimento da moralidade será suficiente para aplicação da regra.'
No caso concreto, a falta de desmembramento da contratação em 2 (dois) processos distintos acabou por ocasionar a renovação de vigência do Contrato 68/2018, vez que a obra de ampliação do edifício sede do CBC teve seu contrato aditado em decorrência da necessidade de acréscimo de serviços ao escopo inicial do projeto.
Dessa forma, o CBC teve que aplicar reajuste às novas parcelas dos serviços contratados, utilizando-se como data-base o mês de apresentação de sua proposta, ou seja, a data de origem do Convite NLP 7/2018, data anterior inclusive ao edital de contratação da obra em tela.
Mesmo sendo razoável a ocorrência de atrasos no andamento de obras desse porte, ainda assim o contrato de fiscalização foi celebrado muito antes da realização das obras propriamente ditas, ou seja, os aditivos e respectivos reajustes poderiam ter sido ao menos parcialmente evitados, desde que o objeto do Convite NLP 7/2018 tivesse sido desmembrado em dois processos distintos.
Quanto à execução da obra propriamente dita, esta auditoria não analisou o processo correspondente, haja vista ter sido custeado com recursos próprios do CBC, não sendo alcançado pelo escopo do trabalho, como informado no tópico sobre as Limitações de Auditoria.
Objetos nos quais o achado foi constatado: 
Processo (Autos) Processos de Despesas Administrativas do CBC.
Critérios: 
Instrução Normativa 2/2022, Comitê Brasileiro de Clubes (CBC) , art. 16, inciso I; art. 16, caput.
Lei 8666/1993, art. 14; art. 38, caput; art. 40, inciso I.
Lei 10520/2002, art. 3º.
Instrução Normativa 2-D de 7/6/2022, Regulamento de Compras e Contratações (RCC) do Comitê Brasileiro de Clubes (CBC) - CBC.
Evidências: 
Evidência 21 - Contrato NLP 068-2018_1/5 - Contrato NLP 068-2018_1/4, folhas 1/217.
Evidência 22 - Contrato NLP 068-2018_2/5 - NLP 068-2018_2de4, folhas 1/218.
Evidência 23 - Contrato NLP 068-2018_3/5 - NLP 068-2018_3de4, folhas 1/218.
Evidência 24 - Contrato NLP 068-2018_4/5 - NLP 068-2018_4de4, folhas 1/167.
Evidência 25 - Contrato NLP 068-2018_5/5 - NLP 068-2018_5de5, folhas 1/48.
Proposta de encaminhamento: 
Dar ciência ao Comitê Brasileiro de Clubes (CBC) , com fundamento no art. 9, inciso I da Resolução-TCU 315/2020, que:
i) a especificação precisa do objeto a ser licitado é essencial para qualquer aquisição administrativa e diminui o risco da ocorrência de danos ao erário, diferentemente do verificado no caso do aditivo e reajuste concedido ao Contrato 68/2018, diante do não desmembramento dos objetos licitados no âmbito do Convite 7/2018;
ii) a contratação conjunta de empresa para serviços de auxílio técnico na elaboração do Termo de Referência, elaboração de projeto básico, planilhas necessárias ao edital e acompanhamento da licitação como membro da comissão de contratação e fiscalização da obra decorrente, tal como observado no Contrato 68/2018, decorrente do Convite 7/2018, afronta o princípio da segregação de funções e traz o risco de ocultação de erros no Projeto Básico, além de aumentar a probabilidade do estabelecimento de vínculos entre a contratada para a execução da obra e a empresa que será responsável por sua fiscalização.
III.12. Ausência de critério objetivo, por parte do CBC, para definição tanto da natureza da despesa (atividade finalística ou administrativa) , quanto da fonte de recursos (próprio ou de loterias) .
Tipificação: 
Falhas/impropriedades.
Situação encontrada: 
De acordo com o CBC e conforme estabelecido pelo art. 23, da Lei 13.756/2018, os recursos destinados ao comitê, via loterias, devem ser aplicados exclusiva e integralmente em programas e projetos de fomento, desenvolvimento e manutenção do desporto, de formação de recursos humanos, de preparação técnica, manutenção e locomoção de atletas, de participação em eventos desportivos e no custeio de despesas administrativas. 
As despesas administrativas possuem regulamentação própria, anteriormente prevista na Portaria 1/2014 do Ministério do Esporte - ME, sendo que tal regramento estabelecia um limite de 20% (vinte por cento) para os gastos com tal finalidade. Entretanto, na vigência desse normativo, ocorreram numerosas dúvidas e controvérsias acerca do enquadramento dos dispêndios finalísticos e administrativos, de modo que foi necessária a edição de novo disciplinamento para a matéria em dezembro/2017, com maior detalhamento da classificação das despesas (Portaria 341/2017 e suas atualizações) , tendo o ME concedido período de adaptação às entidades para aplicação das novas regras (previsto inicialmente para 2/7/2018, mas estendido posteriormente até 3/12/2018) . Na nova regulamentação, ficou definido que, dos recursos públicos repassados às entidades, um limite de 25% (vinte e cinco por cento) poderia ser utilizado para custeio de despesas administrativas (art. 5º) . O CBC, por sua vez, espelhou esse limite em seu Regulamento de Despesas Administrativas.
Nesse tocante, observe-se tabela resumo dos recursos repassados anualmente ao Comitê, limites com despesas administrativas estabelecidos pela legislação, bem como os valores efetivamente gastos com tais despesas:
Tabela 1 - Despesas administrativas do CBC - valores e limites
	ANO
	VALORES REPASSADOS AO CBC
	LIMITE PARA GASTOS COM DESPESAS ADMINISTRATIVAS1
	VALOR UTILIZADO COM DESPESAS ADMINISTRATIVAS

	20152
	68.465.483,44
	13.693.096,69
	9.559.836,81

	20163
	59.357.107,53
	11.871.421,51
	12.991.790,41

	20174
	61.454.020,25
	12.290.804,05
	16.205,525,86

	20185
	52.843.178,41
	10.568.635,68
	16.391.071,65

	20196
	78.563.170,77
	19.640.792,69
	15.962.075,39

	20207
	81.216.693,97
	20.304.173,49
	16.418.984,79

	20218
	83.484.715,17
	20.871.178,79
	15.457.890,96

Fonte: elaboração própria (para notas explicativas vide Apêndice B) 
Ao estabelecer um limite de gastos, infere-se que a preocupação do legislador foi a de resguardar a utilização dos recursos específicos em sua finalidade precípua, qual seja, na consecução das políticas públicas voltadas ao esporte, tendo em vista que as despesas administrativas devem se restringir àquelas essenciais à manutenção das atividades meio da entidade e ao suporte das atividades finalísticas, nos termos do art. 2º da Portaria ME 341/2017. Sendo assim, os gastos com despesas administrativas deveriam ser a exceção no contexto das entidades componentes do SND.
Não é objetivo deste trabalho problematizar quanto aos montantes utilizados pelas entidades, principalmente no período em que existiam controvérsias no que diz respeito à classificação de determinadas despesas como finalísticas ou não, vez que este tema foi tratado por essa Corte de Contas em processos próprios (TC Processo 028.126/2017-3 e TC Processo 007.407/2016-5) . Ademais, o atual limite de gastos com despesas administrativas está sendo respeitado, desde que as regras pertinentes foram clarificadas pela Portaria 341/2017 do Ministério do Esporte e suas atualizações (destacadamente a Portaria 375/2018) . Entretanto, há que se destacar que o CBC, além dos recursos públicos provenientes das loterias, também aufere recursos privados/próprios, provenientes das contribuições associativas das EPDs (mensalidades pagas pelos clubes vinculados/filiados) e que também se utiliza desses recursos para o custeio de suas despesas administrativas.
Nesse contexto, não ficou claro à equipe de auditoria como as decisões do CBC quanto à classificação das despesas são tomadas, pois não foram encontrados elementos suficientes para identificar, conclusivamente, quais seriam os critérios utilizados pelo CBC para escolher a fonte de custeio para tais despesas, nem para definir se determinadas despesas se enquadrariam como administrativas ou finalísticas. Como exemplo, destacam-se determinadas despesas relacionadas à realização do Seminário Nacional de Formação Esportiva que ora foram classificadas como despesas administrativas, ora como atividade finalística do CBC.
Nesse tocante, o CBC relatou à equipe de auditoria que a mudança de critério ocorreu em função de estratégia utilizada para empregar mais recursos oriundos da Lei 13.756/2018 em atividades finalísticas, quando identificaram que poderiam classificar o evento como tal. Na ocasião, alertou-se acerca da importância de se manter coerência nesta classificação, até porque devem prestar contas de tais recursos à sociedade e à Secretaria Especial do Esporte e tal orientação afeta diretamente a avaliação do dispêndio realizado. 
De qualquer forma, o que se destaca é que o CBC dispõe de recursos próprios que poderiam ser prioritariamente empregados para o custeio administrativo, de forma a liberar maior percentual dos recursos públicos, provenientes de loterias, para investimento nas suas atividades efetivamente finalísticas. Ressalta-se, no entanto, que tal análise restou prejudicada também porque a equipe de auditoria não teve acesso aos objetos e valores dos gastos realizados com recursos próprios, tal como informado no tópico sobre as Limitações de Auditoria. 
Objetos nos quais o achado foi constatado: 
Processo (Autos) Processos de Despesas Administrativas do CBC.
Critérios: 
Lei 13756/2018, art. 23.
Instrução Normativa 2-D de 7/6/2022, Regulamento de Compras e Contratações (RCC) do Comitê Brasileiro de Clubes (CBC) - CBC.
Portaria 1/2014, Ministério do Esporte, art. 4º, inciso II.
Portaria 341/2017, Ministério do Esporte (ME) , art. 1º; art. 2º; art. 3º; art. 4º; art. 5º.
Evidências: 
Evidência 48 - Item V - Anexo 5 - Item V - Anexo 5, folha 1.
Evidência 50 - Resposta CBC ao Ofício de Requisição 2-127/2022 TCU/SecexEducação (Relação de despesas - Recursos próprios) .
Evidência 54 - Resposta CBC ao Ofício de Requisição 2-127/2022 TCU/SecexEducação (Classificação não uniforme de despesas) .
Evidência 55 - Quadro resumo das despesas CBC, exercício 2015.
Evidência 56 - Quadro resumo das despesas CBC, exercício 2016.
Evidência 57 - Relatório de Aplicação de Recursos CBC, exercício 2017.
Evidência 58 - Relatório de Aplicação de Recursos CBC, exercício 2018.
Evidência 59 - Relatório de Aplicação de Recursos CBC, exercício 2019.
Evidência 60 - Relatório de Aplicação de Recursos CBC, exercício 2020.
Evidência 61 - Relatório de Aplicação de Recursos CBC, exercício 2021.
Proposta de encaminhamento: 
Recomendar ao Comitê Brasileiro de Clubes (CBC) , com fundamento no art. 11 da Resolução-TCU 315/2020, que verifique a conveniência e a oportunidade de regulamentar a finalidade das despesas (atividade finalística ou administrativa) , bem como a origem dos recursos a serem utilizados em cada caso (próprios ou de loterias) , por meio de uma listagem exemplificativa, estabelecendo critérios claros e objetivos quanto às definições relacionadas aos recursos para custeio em geral, visando mitigar a inconsistência de classificação e maximizar o uso das verbas públicas no custeio da política pública do desporto.
III.13.  Aquisições recorrentes de materiais administrativos.
Tipificação: 
Falhas/impropriedades.
Situação encontrada: 
Analisando os processos administrativos de aquisições do CBC, foi observado que eram realizadas diversas compras de pequena monta de itens de utilização perene (como materiais de escritório e produtos de limpeza) . Questionado, o CBC informou sobre a dificuldade de dimensionamento de necessidades com esses tipos de produtos além da dificuldade de armazenamento em suas instalações (almoxarifado e espaço de estoque diminutos) que tornavam impraticável a compra em maior escala (anualmente, por exemplo) . 
Por vários motivos, a Administração pode ter interesse em comprar uma quantidade de um determinado objeto, mas não querer receber tudo de uma só vez. Nessas circunstâncias opta-se por uma compra com entrega parcelada, cuja formatação mais adequada, na maioria dos casos, é o sistema de registro de preços.
Nesse modelo de contratação é realizada licitação para uma grande quantidade de itens, aproveitando a economia de escala, mas o recebimento do material é feito aos poucos, assim como o pagamento, otimizando o fluxo de caixa e reduzindo custos com estoque do produto e até com perda de material. O CBC manifestou a intenção de estudar a possibilidade de compra com entregas parceladas.
Objetos nos quais o achado foi constatado: 
Processo (Autos) Processos de Despesas Administrativas do CBC.
Critérios: 
Decreto 7892/2013, art. 3º, inciso II.
Lei 8666/1993, art. 6º, inciso III.
Instrução Normativa 2-D de 7/6/2022, Regulamento de Compras e Contratações (RCC) do Comitê Brasileiro de Clubes (CBC) - CBC.
Evidências: 
Evidência 38 - Exemplo de Listagem Compras Administrativas CBC 2017 - Exemplo de Listagem Compras Administrativas CBC 2017, folhas 1/9.
Proposta de encaminhamento: 
Recomendar ao Comitê Brasileiro de Clubes (CBC) , com fundamento no art. 11 da Resolução-TCU 315/2020, que verifique a conveniência e a oportunidade de desenvolver mecanismos de aquisição de materiais de utilização perene com previsão de entregas parceladas, albergada pela legislação correlata (Lei 8.666/1993, art. 6, inciso III, e art. 15, inciso IV, e Decreto 7.892/2013, art. 3º, inciso II) , de maneira a obter ganhos de escala, otimizar o fluxo de caixa e reduzir o custo com estoque de produtos.
III.14. A organização das informações e a ausência de dados em formato aberto no sítio eletrônico oficial do CBC dificulta a consolidação e a comparação de informações gerenciais, no que tange à aplicação de recursos pela entidade, dificultando o controle social.
Tipificação: 
Falhas/impropriedades.
Situação encontrada: 
O princípio da publicidade, preconizado no caput do art. 37 da Constituição Federal, é uma das balizas do princípio da transparência administrativa, (...) [e] estabelecido na Lei 12.527, de 18/11/2011 - Lei de Acesso à Informação (LAI) .
Ademais, o inciso I do parágrafo único do art. 2º da Lei Geral do Desporto (Lei 9.615/1998) estabelece que: 'a exploração e a gestão do desporto profissional constituem exercício de atividade econômica, sujeitando-se, especificamente, à observância dos princípios: I - da transparência financeira e administrativa'. Nesse sentido que o art. 18-A da referida lei define que:
'Art. 18-A. Sem prejuízo do disposto no art. 18, as entidades sem fins lucrativos componentes do Sistema Nacional do Desporto, referidas no parágrafo único do art. 13, somente poderão receber recursos da administração pública federal direta e indireta caso: 
 (...) 
IV - sejam transparentes na gestão, inclusive quanto aos dados econômicos e financeiros, contratos, patrocinadores, direitos de imagem, propriedade intelectual e quaisquer outros aspectos de gestão.'
A transparência e a publicidade das informações são instrumentos essenciais para a efetivação do controle social, possibilitando que a sociedade acompanhe e avalie o funcionamento das instituições e das políticas públicas. Para isso, é primordial que o acesso às informações públicas se dê por meio de canais de transparência, simples e acessíveis a todos.
Nesse sentido, para serem consideradas 'disponíveis', as informações devem ser claras e priorizar o uso de dados em formato aberto. Ademais, para que o objetivo da norma seja alcançado, também é fundamental que as informações estejam dispostas de forma inteligível, permitindo a compreensão de um usuário não familiarizado com a temática.
Entende-se que a disponibilização de informações básicas relativas aos eixos apoiados pelo CBC permitiria, minimamente, o controle social para acompanhamento das ações esportivas incentivadas com recursos públicos, além de fomentar seu aproveitamento pela comunidade esportiva, aumentando sua participação e/ou gerando novos entrantes. Porém, determinadas informações, tais como o valor recebido por um determinado clube anualmente, quando disponíveis no site oficial do comitê, encontram-se bastante dispersas, dificultando a consulta do público externo e, consequentemente, prejudicando a transparência da informação.
Ademais, a equipe de auditoria teve acesso a informações gerenciais, a partir do BI (Business Intelligence) referente ao Eixo CBI. O painel gerencial constitui instrumento de elevada relevância para transparência administrativa e surpreende pela riqueza e detalhamento de informações apresentadas aos usuários. Por sua vez, os demais Eixos (MEE, RH e as despesas administrativas) ainda carecem de um banco de dados referente a informações gerenciais, históricas e atualizadas. A gestão do CBC informou que há intenção de se iniciar a construção de plataformas análogas para os Eixos MEE e RH.
Entretanto, mesmo no Eixo CBI (que conta com um BI) , as informações constantes do repositório não são disponibilizadas ao público em geral, sendo apenas uma ferramenta interna de gestão, de acesso restrito.  
Para os Eixos RH e MEE, todos os dados necessários ao acompanhamento e controle da execução estão disponíveis na Plataforma Comitê Digital, também de acesso restrito.
Entende-se oportuno que, além dos dados já apresentados no sítio eletrônico do CBC, sejam publicizadas, de forma consolida, as informações referentes aos recursos disponibilizados e efetivamente executados pelos Eixos do CBC a cada clube, que sejam de fácil acesso e que possibilitem uma visão ampla e histórica do apoio fornecido. 
Ademais, é oportuno que sejam disponibilizadas também no sítio eletrônico do CBC, de forma facilitada, informações a respeito dos objetivos e metas alcançados com a política pública.
Nesse sentido, acerca da execução dos objetos apoiados pelos Eixos do CBC, entende-se pertinente que sejam divulgadas as informações históricas e consolidadas relativas à realização dos campeonatos CBI, dos materiais e equipamentos comprados com apoio do Eixo MEE por cada clube, da quantidade de profissionais subsidiados pelo Eixo RH em cada clube, dentre outras informações básicas tais como: nome do projeto/evento com o respectivo objetivo; público alvo; modalidade esportiva contemplada; valores despendidos por clube beneficiado; local, data e horário de realização; objetivos e resultados alcançados, entre outras informações consideradas adequadas para divulgação das atividades, a fim de que a sociedade tenha conhecimento das atividades esportivas já desenvolvidas e/ou em desenvolvimento com apoio do CBC, otimizando o número de beneficiários e o alcance dos projetos executados, além de promover o engajamento e o controle por parte da comunidade beneficiada e da sociedade como um todo.
Oportunamente, destaca-se que, apesar de o CBC ter seus normativos e a maioria das suas decisões publicadas, o faz em um formato que não permite uma busca rápida e que não é legível por máquina, sendo este fato algumas vezes um dificultador dos trabalhos de auditoria. Sendo assim, o formato no qual estão publicadas a maioria das informações no site institucional do CBC não está em conformidade com os preceitos aplicáveis à administração de recursos públicos estabelecidos no art. 8°, § 3º, da LAI.
Considera-se que o sucesso de uma política desenvolvida por meio de incentivo depende, dentre outros fatores, do conhecimento pela sociedade acerca dessas políticas, de forma a promover seu maior alcance e o fortalecimento da capacidade de os beneficiários acompanharem e fiscalizarem as ações empreendidas, somando esforços para a boa e regular execução dos projetos.
Objetos nos quais o achado foi constatado: 
Relatórios de Gestão do CBC; Relatórios de aplicação de recursos anuais apresentados pelo Comitê Brasileiro de Clubes (CBC) à Secretaria Especial do Esporte (Seesp/MC) e Sítio Eletrônico do CBC.
Critérios: 
Constituição Federal, art. 37, caput.
Lei 12527/2011, art. 2º; art. 3º; art. 6º, inciso I; art. 6º, inciso II; art. 8º, § 1º, inciso II; art. 8º, § 1º, inciso V; art. 8º, § 2º.
Lei Geral do Desporto - Lei 9.615/1998, art. 2º, parágrafo único, I, e art. 18-A, IV.
Evidências: 
Evidência 47 - Item V - Anexo 4 - Item V - Anexo 4, folhas 1/3.
Evidência 62 - IN 03-I - Regulamento de Integração de Clubes ao CBC.
Evidência 63 - Exemplo de informações gerenciais a serem disponibilizadas.
Proposta de encaminhamento: 
Recomendar ao Comitê Brasileiro de Clubes (CBC) , com fundamento no art. 11 da Resolução-TCU 315/2020, que:
i) verifique a conveniência e a oportunidade de desenvolver a ferramenta de Business Intelligence (BI) e/ou relatórios gerenciais equivalentes para os eixos RH e MEE, com objetivo de auxiliar o CBC nas tomadas de decisões estratégicas;
ii) busque aprimorar a transparência de seus atos gerenciais, para estimular o controle social pela comunidade desportiva e pela sociedade em geral, disponibilizando de maneira sistematizada e em dados abertos, em seu sítio oficial, informações consolidadas e históricas, relativas à realização dos campeonatos CBI, aos materiais e equipamentos comprados com apoio do Eixo MEE por cada clube, à quantidade de profissionais subsidiados pelo Eixo RH em cada clube, dentre outras informações básicas, tais como: nome dos projetos/eventos; público alvo; modalidade esportiva contemplada; local, data e horário de realização; valores despendidos por clube beneficiado em cada Eixo ao longo do tempo; objetivos traçados e resultados alcançados, dentre outras informações consideradas adequadas para divulgação das atividades. 
III.15. Instrumentos de planejamento sem detalhamentos que favoreçam o controle de resultados do CBC pela sociedade.
Tipificação: 
Falhas/impropriedades
Situação encontrada: 
Desde o início de suas atividades, o CBC elabora e registra formalmente todos os instrumentos de planejamento considerados relevantes para bem desincumbir-se de sua missão institucional, quais sejam: Planos e Mapas Estratégicos, Plano (s) de Ação Plurianual, Planos Estratégicos por Ciclo Olímpico e Relatórios de Gestão e Prestação de Contas (item V - Anexo I) .
Contudo, tais informações carecem de maior transparência, nível de detalhamento e aprofundamento no que tange ao foco nos atletas, modalidades e clubes contemplados, permanecendo em um nível macro, não comunicando a atuação e os resultados da gestão de forma suficiente.
Nesse sentido, o Congresso Nacional, por meio do TC Processo 041.339/2021-5, solicitou informações mais detalhadas acerca da aplicação dos recursos transferidos por modalidade, do montante despendido em esportes olímpicos e paralímpicos, das regiões atendidas e dos clubes beneficiados ao longo dos anos 2015 a 2021. Na medida do possível, o CBC buscou atender ao pedido, de forma consolidada, mas com limitações importantes conforme informação encaminhada a este Tribunal (Item V - Anexo 2) .
Objetos nos quais o achado foi constatado: 
Relatórios de Gestão do CBC; Relatórios de aplicação de recursos anuais apresentados pelo Comitê Brasileiro de Clubes (CBC) à Secretaria Especial do Esporte (Seesp/MC) e Sítio Eletrônico do CBC.
Critérios: 
Constituição Federal, art. 37, caput.
Lei 12527/2011, art. 2º; art. 3º; art. 6º, inciso I; art. 6º, inciso II; art. 8º, § 1º, inciso II; art. 8º, § 1º, inciso V; art. 8º, § 2º.
Evidências: 
Evidência 44 - Item V - Anexo 1 - Item V - Anexo 1, folhas 1/8.
Evidência 45 - Item V - Anexo 2 - Item V - Anexo 2, folhas 1/8.
Evidência 1 - Estrutura Organizacional do CBC - Estrutura Organizacional do CBC, folha 1.
Evidência 2 - Relatório de Gestão 2016 - Relatório de Gestão 2016, folhas 1/163.
Evidência 3 - Relatório de Gestão 2017 - Relatório de Gestão 2017, folhas 1/157.
Evidência 4 - Relatório de Gestão 2018 - Relatório de Gestão 2018, folhas 1/219.
Evidência 5 - Relatório de Gestão 2019 - Relatório de Gestão 2019, folhas 1/228.
Evidência 6 - Relatório de Gestão 2020 - Relatório de Gestão 2020, folhas 1/168.
Evidência 7 - Relatório de Gestão 2021_01 - Relatório de Gestão 2021_01, folhas 1/70.
Evidência 8 - Relatório de Gestão 2021_02 - Relatório de Gestão 2021_02, folhas 1/70.
Evidência 9 - Relatório de Gestão 2021_03 - Relatório de Gestão 2021_03, folhas 1/80.
Proposta de encaminhamento: 
Recomendar ao Comitê Brasileiro de Clubes (CBC) , com fundamento no art. 11 da Resolução-TCU 315/2020, que desenvolva ferramentas que explicitem a tradução dos objetivos institucionais em metas objetivas e num maior nível de detalhamento, no que tange ao foco nos atletas, modalidades e clubes contemplados. 
III.16. Não aplicação do percentual mínimo de recursos destinados ao paradesporto conforme Lei 13.756/2018; Lei 12.395/2011 c/c Decreto 7.984/2013, no período aplicável.
Tipificação: 
Irregularidade grave
Situação encontrada: 
Conforme abordado acima, a Solicitação do Congresso Nacional que deu origem a essa auditoria (TC Processo 041.339/2021-5) questionou ao TCU sobre os montantes destinados ao paradesporto por parte do CBC, no período de 2015 a 2021.
A esse respeito, a denúncia do TC Processo 011.402/2021-0, já apreciada por esta Corte, teve como objeto a verificação de possíveis irregularidades ocorridas na gestão da então Confederação Brasileira de Clubes, atual Comitê Brasileiro de Clubes (CBC) , relacionadas à alocação insuficiente de recursos públicos para o fomento exclusivo de atividades paradesportivas no período que antecedeu a edição da Lei 14.073/2020, que determinou a inserção do Comitê Brasileiro de Clubes Paralímpicos (CBCP) no SND, para a execução desse mister.
No âmbito do aludido processo, o entendimento uníssono foi no sentido de que a obrigatoriedade da aplicação do percentual de 15% dos recursos em atividades paradesportivas por parte do CBC remanesceu até a constituição do CBCP. Nesse sentido, no voto que embasou o Acórdão 379/2022-TCU-Plenário, o Ministro-Substituto Marcos Bemquerer atestou que a Lei 13.756/2018 manteve o entendimento do Decreto 7.984, de 8/4/2013, que regulamentou a Lei 9.615/1998, no tocante à previsão do art. 30 de que o CBC aplicaria 15% do total dos recursos públicos recebidos da arrecadação de prognósticos no fomento ao paradesporto. 
No entanto, com a superveniência da Lei 14.294/2022, a destinação de tais recursos foi regulamentada de maneira distinta e os questionamentos que embasaram a abertura daqueles autos restaram dirimidos, levando à perda de objeto do processo. Assim, nos termos da Lei 14.294/2022, destaca-se: 
'Art. 3º. Os saldos remanescentes do produto da arrecadação das loterias que foram repassados ao Comitê Olímpico Brasileiro (COB) , ao Comitê Paralímpico Brasileiro (CPB) e ao Comitê Brasileiro de Clubes (CBC) , até a data de publicação da Lei n.13.756, de 12 de dezembro de 2018, somente poderão ser utilizados na forma e com a finalidade previstas no art. 23 da referida Lei, sem qualquer vinculação com destinações e percentuais previstos em legislações anteriores, vedado expressamente a essas entidades o repasse dos saldos para qualquer instituição a elas não filiadas ou vinculadas.' 
Já os 15% (quinze por cento) do produto da arrecadação das loterias que foi repassado ao CBC, desde a publicação da Lei 13.756/2018 até a publicação da Lei 14.073/2020, deveria ser repassado ao CBCP, na forma prevista no art. 25 da Lei 13.756/2018, para ser utilizado na forma e nas finalidades previstas em seu art. 23 (§ 1º do art. 3º da Lei 14.294/2022) .
Por fim, os recursos recebidos pelo CBC após a publicação da Lei 14.073/2020, são de sua titularidade e gestão e somente poderão ser utilizados na forma e com a finalidade previstas no art. 23 da Lei 13.756/2018, sem nenhuma necessidade de vinculação com atividades paradesportivas (§ 2º do art. 3º da Lei 14.294/2022) .
De toda forma, desde a edição do Decreto 7.984/2013 até a constituição do CBCP (Lei 14.073/2020) - e nos termos do arcabouço normativo prévio à Lei 14.294/2022 -, entende-se que remanescia ao CBC a obrigação de investir 15% de seus recursos no paradesporto, o que foi adimplido apenas parcialmente.
Conforme levantado no âmbito do TC Processo 011.402/2021-0, peça 34, p. 4, a baixa aplicação no paradesporto não decorria de inércia por parte do CBC, mas também da 'dificuldade de engajamento [...] pela ausência de capacidade técnica e operacional das entidades paralímpicas', o que dificultava a descentralização de recursos de forma responsável, por parte do CBC, ante à baixa quantidade de entidades voltadas ao paradesporto com certificação junto à Secretaria Especial do Esporte.
Assim, no período entre o Decreto 7.984/2013 e a Lei 14.073/2020, o CBC informou ter promovido, no âmbito do paradesporto (TC Processo 011.402/2021-0, peça 34, p. 4) :
 (i) 2 (dois) Editais de Chamamento de Projetos paralímpicos; 
 (ii) 3 (três) Editais de Chamamento de Projetos olímpicos e paraolímpicos, conjuntamente; 
 (iii) 1 (um) Ato Convocatório com recursos desvinculados do paradesporto que exigiu dos Clubes Olímpicos a execução de atividades paradesportivas;
 (iv) 2 (duas) Convocatórias ao Comitê Paralímpico Brasileiro - CPB para repasse dos recursos remanescentes paralímpicos; 
 (v) 15 Campeonatos Brasileiros Interclubes de 7 diferentes modalidades.
Ademais, o CBC informou que o atendimento ao paradesporto pelo Comitê cresceu no período, chegando a atender simultaneamente a 43 clubes com modalidades paralímpicas em 2020, o que representou um avanço importante, haja vista que, no primeiro Edital lançado, em 2014, apenas 2 clubes teriam apresentado projetos paralímpicos (TC Processo 011.402/2021-0, peça 34, p. 13-14) .
Em termos de valores, no período entre o Decreto 7.984/2013 e a Lei 14.073/2020, o CBC informou que investiu no desporto paralímpico o total de R$ 30.124.174,59 (trinta milhões, cento e vinte e quatro mil, cento e setenta e quatro reais e cinquenta e nove centavos) , por meio de 67 parcerias firmadas. 
Caso os 15% do total de receitas tivesse sido aplicado, nos termos do art. 30 do Decreto 7.984/2013, esse valor chegaria a R$ 71.690.283,44 (setenta e um milhões, seiscentos e noventa mil, duzentos e oitenta e três reais e quarenta e quatro centavos) (TC Processo 011.402/2021-0, peça 35) . A diferença de R$ 41.566.108,85 foi então distribuída nos termos da Lei 14.294/2022, qual seja: R$ 19.618.797,47 foram incorporados às atividades de formação de atletas do CBC, sem vinculação ao paradesporto (art. 3º, caput) , e R$ 21.947.311,38 seriam repassados ao CBCP para o fomento do desporto paralímpico clubístico (art. 3º, § 1º) .
Ressalta-se, porém, que o mérito da discussão foi tratado pelo TCU no âmbito do TC Processo 011.402/2021-0 e que não se considera necessária a adoção de novas medidas no âmbito desta auditoria. 
Desse modo, resta apenas informar ao Congresso Nacional, que o CBC informou ter apoiado um total de 43 clubes com projetos paralímpicos, entre 2014 e 2020, investindo um total de R$ 30.124.174,59 (trinta milhões, cento e vinte e quatro mil, cento e setenta e quatro reais e cinquenta e nove centavos) , por meio de 67 parcerias firmadas. O valor representa 6,3% do total de recursos públicos repassados no período, a saber R$ 477.935.222,94 (quatrocentos e setenta e sete milhões, novecentos e trinta e cinco mil, duzentos e vinte e dois reais e noventa e quatro centavos) .
Objetos nos quais o achado foi constatado: 
Relatórios de Gestão do CBC; Relatórios de aplicação de recursos anuais apresentados pelo Comitê Brasileiro de Clubes (CBC) à Secretaria Especial do Esporte (Seesp/MC) e Sítio Eletrônico do CBC.
Critérios: 
Acórdão 379/2022, item 9.1, Tribunal de Contas da União (TCU) , Plenário.
Lei 9615/1998, art. 9º; art. 56, caput.
Lei 13756/2018, art. 16, alínea e; art. 23; art. 25; art. 44.
Lei 14073/2020, art. 10, inciso VII.
Lei 14294/2022, art. 2º; art. 3º, § 1º; art. 3º, § 2º.
Evidências: 
Evidência 39 - Voto do Acórdão 379/2022-TCU-Plenário - Voto do Acórdão 379/2022-TCU-Plenário, folhas 1/7.
Evidência 53 - Resposta CBC ao Ofício de Requisição 2-127/2020 - TCU/SecexEducação. 
Proposta de encaminhamento: 
Desnecessária.
Achados não decorrentes da investigação de questões de auditoria 
IV.1. Normativos Internos do CBC não eram numerados, sequenciados e acrescidos do ano de sua edição
Tipificação: 
Falhas/impropriedades
Situação encontrada: 
Durante a execução do trabalho de campo da auditoria, verificou-se que a regulamentação complementar inerente à execução do Programa de Formação de Atletas do CBC, mais precisamente as Resoluções de Diretoria, não eram sequencialmente numeradas ao longo dos anos de sua edição.
Embora publicadas no sítio institucional do CBC, mediante vinculação a cada edital correlato, e por mais que fizesse todo sentido para o modus operandi interno e inerente aos técnicos do CBC, a ausência de numeração diminui a clareza para usuários externos, pela dificuldade em compreender o histórico e a vigência dos instrumentos normativos ao longo do tempo. 
Contudo, o CBC informou que estava ciente da impropriedade supracitada e havia tomado providências no sentido de tornar as resoluções numeradas sequencialmente e ordenadas cronologicamente ao longo do ano de edição.
Nesse sentido, foi apresentado à equipe de auditoria a então recém-publicada Instrução Normativa CBC 01-E, de 31 de julho de 2022, a qual prevê em seu artigo 2º que as resoluções internas passariam a ser numeradas e sequenciadas, acrescidas do ano de edição, dando fim ao problema. Esse normativo, entretanto, não prevê a obrigatoriedade de publicação das referidas decisões.
Ademais, no âmbito da fiscalização, observou-se que determinados normativos, citados em alguns processos disponibilizados pelo CBC, não estavam publicados no site oficial da entidade, sendo que tal conteúdo se mostrava relevante para a justificação de certas decisões finalísticas do CBC, a exemplo das Decisões de Diretoria de 28/04/2018 e 21/06/2019 e da Resolução de Diretoria 26/09/2019, utilizadas como critério de avaliação no Parecer Simplificado de Cumprimento do Objeto 77/2020 - Campeonato Brasileiro Interclubes de Vela Laser. Tais normativos, pela lógica informada pelo CBC, deveriam estar vinculados e publicados na seção correspondente ao Edital 7 - Competições Nacionais.
De toda forma, a questão também remete às oportunidades de melhoria referentes à transparência das informações no sítio do CBC. O formato em que dados e documentos são disponibilizados deve visar ao usuário externo, que desconhece parte dos trâmites internos do Comitê e necessita de maior facilidade na obtenção da informação.
Objetos nos quais o achado foi constatado: 
Edital 7/2017 - Execução direta dos recursos, pelo CBC, destinados ao Eixo CBI e MEE do Programa de Formação de Atletas do CBC.
Edital 10/2020 - Execução direta dos recursos, pelo CBC, destinados à execução do Eixo de Competições do Programa de Formação de Atletas do CBC.
Critérios: 
Instrução Normativa 1-E de 31/7/2022, Aprova o Programa de Formação de Atletas do Comitê Brasileiro de Clubes (PFA) , revogando-se a IN 1-D, de 7/6/2022 - CBC.
Evidências: 
Evidência 30 - Sítio CBC - Resoluções de Diretoria de 2017 a 2020 - Sítio CBC - Resoluções de Diretoria de 2017 a 2020, folha 1.
Evidência 31 - Sítio CBC - Resoluções de Diretoria de 2020 a 2022 - Sítio CBC - 	Resoluções de Diretoria de 2020 a 2022, folha 1.
Evidência 36 - CBI Vela Laser (p. 8-19) .
Proposta de encaminhamento: 
Recomendar ao Comitê Brasileiro de Clubes (CBC) , com fundamento no art. 11 da Resolução-TCU 315/2020, que além das providências já consignadas no art. 2º da Instrução Normativa CBC 01-E, de 31/7/22, preveja em seus normativos internos a obrigatoriedade de publicar todas as decisões/resoluções relativas ao Programa de Formação de Atletas em sua página oficial.
Análise dos comentários dos gestores 
Com fundamento no art. 14 da Resolução-TCU 315/2020, o relatório preliminar da fiscalização (peça 17) foi encaminhado à análise do Comitê Brasileiro de Clubes (CBC) , único destinatário dos encaminhamentos propostos (peça 21) , para que se manifestasse quanto às constatações realizadas pela equipe de auditoria e sobre a adequação das medidas propostas (peças 20 a 23) . As manifestações do CBC encontram-se às peças 24 a 27.
Os comentários aduzidos pela instituição contemplaram tanto imprecisões constantes do relatório preliminar quanto consequências práticas acerca da implementação das propostas de encaminhamento assinaladas pela equipe de auditoria, apresentando considerações ou alternativas às medidas inicialmente propostas.
Considerando que o CBC não apresentou manifestações para todos os achados de auditoria consignados no relatório preliminar, esta versão final do relatório já internaliza as ponderações dos gestores acatadas pela equipe de auditoria, seja com relação às retificações textuais, seja quanto às propostas de encaminhamento endereçadas. Considerações do CBC porventura não acolhidas serão tratadas em tópico específico (Anexo B) .
Em síntese, os comentários do gestor não alteraram a substância das constatações realizadas na auditoria, tendo somente oferecido detalhes adicionais ou solicitado ajustes pontuais quanto à classificação dos achados. Desse modo, com fundamento no art. 16, caput, da Resolução - TCU 315/2020, como se consideram as propostas de encaminhamento fundamentais para o enfrentamento de riscos identificados ao longo dos trabalhos, a maior parte das recomendações e ciências foram mantidas.
Conclusão 
Na presente auditoria buscou-se avaliar como o Comitê Brasileiro de Clubes executou os recursos públicos federais a ele confiados no período compreendido entre 2015 e 2021, incluindo apuração relativa ao planejamento estratégico da entidade para o ciclo olímpico 2016/2020, além de verificar o percentual de recursos aplicados em cada modalidade esportiva e em atividades paradesportivas nesse período. A fiscalização resultou em 17 (dezessete) achados de auditoria, sendo um deles a identificação de uma boa prática.
Objetivando a formação de atletas, foi verificado que o CBC estrutura sua atuação em três eixos, quais sejam, o eixo de campeonatos CBIs, no qual executa os recursos diretamente pelo custeio de passagens/hospedagens para a comunidade esportiva, bem como os eixos MEE e RH, via descentralização de recursos para que os clubes filiados promovam a formação de atletas por meio da aquisição de materiais e equipamentos desportivos e da contratação de equipe profissional multidisciplinar, respectivamente. 
A partir das questões desenhadas e das informações coletadas, bem como para responder aos questionamentos endereçados ao trabalho, a equipe de auditoria elaborou quadros demonstrativos dos valores aportados aos clubes e às modalidades esportivas (Anexo A) , assinalando, caso-a-caso, as aproximações e limitações concernentes.
Também foi identificado um acompanhamento deficiente do comitê relativo à execução físico/desportiva dos projetos apoiados, principalmente nos eixos RH e MEE, comparativamente ao controle financeiro realizado nesses eixos. Outra constatação foi a suspensão das visitas in loco (em que pese a realização de trabalhos no sentido de estabelecer nova sistemática de acompanhamento in loco)  ou por método alternativo por parte do CBC, que fragiliza o controle a ser exercido sobre os clubes apoiados, em todos os eixos de atuação. 
Ademais, constatou-se a falta de relatórios gerenciais de acesso público para prover informações básicas à comunidade esportiva e à sociedade em geral, como, por exemplo, o quantitativo de recursos que cada clube auferiu num dado ano, por eixo de aplicação; os equipamentos/materiais comprados pelos clubes; a comunidade esportiva beneficiada pelos campeonatos CBI, dentre outras informações, prejudicando o controle social. 
Também foi observado risco de execução de recursos por parte de clube em situação irregular, tendo em vista a verificação da conformidade legal do beneficiário ocorrer somente no momento de descentralização dos recursos, no Eixo RH, de duração plurianual.
Também foram identificadas cobranças irregulares de tarifas bancárias por instituições públicas em contas de natureza pública, em descumprimento ao Acórdão 2455/2021-TCU-Plenário e ao art. 51 da Lei 13.019/2014, de relatoria do Ministro Raimundo Carreiro, assunto esse que gerou comunicação desta Secretaria à unidade técnica do Tribunal responsável pelo controle externo dos bancos públicos. 
Com relação aos processos de trabalho que envolvem as despesas administrativas, foram identificadas algumas deficiências pontuais quanto à motivação de decisões em processos de aquisição, a perda de continuidade sequencial de processos ('saltos' de numeração) , a falta de uniformidade na classificação de despesas em atividades finalísticas/meio e aquisições recorrentes de itens de mesma natureza. Outro risco relevante foi o de aplicação dos recursos públicos em atividades finalísticas em percentual menor do que o desejável, haja vista que o comitê aufere recursos próprios que poderiam custear parte de suas atividades administrativas e destinar maior montante de recursos públicos para projetos na atividade fim da instituição. Cabe dizer que tal análise restou prejudicada, tendo em vista que a equipe de auditoria não teve acesso aos objetos/valores dos gastos realizados com recursos próprios, para análise comparativa.
Além disso, foram identificados riscos pertinentes à formação de preços na orçamentação de materiais/equipamentos, realizada pelos clubes, com baixa participação do CBC e a inadequação da contratação de uma mesma empresa para elaboração do termo de referência, de planilhas necessárias ao edital, para o acompanhamento da licitação como membro da comissão de contratação e para a fiscalização a obra decorrente, no escopo do Convite NLP 7/2018 e Contrato NLP/2018, o qual sofreu aditivos que oneraram desnecessariamente o custo da fiscalização, além de comprometer a devida segregação de funções do processo licitatório. 
Ademais, destaca-se que embora o CBC realize seu planejamento estratégico e os disponibilize em seu site oficial, tais informações não são elaboradas em nível apropriado de detalhamento, nem traduzidas em metas claras e objetivas passíveis de um controle mais efetivo pela comunidade esportiva e pela sociedade como um todo. 
Finalmente, no que concerne às aplicações de recursos confiados ao CBC em atividades paradesportivas, no âmbito de processo TC Processo 011.420/2021-0, o CBC informou ter apoiado um total de 43 clubes com projetos paralímpicos, entre 2014 e 2020, investindo um total de R$ 30.124.174,59 (trinta milhões, cento e vinte e quatro mil, cento e setenta e quatro reais e cinquenta e nove centavos) , por meio de 67 parcerias firmadas.
Por fim, como boa prática, destaca-se a compra direta de passagens aéreas no eixo CBI, por meio do Credenciamento de companhias aéreas, o que já apresentou redução nos custos médios dos itens, em consonância com decisões anteriores desta Corte de Contas, quanto à legitimidade da referida prática.
Enfim, acredita-se que o presente trabalho traga ganhos de compreensão sobre a forma com que o CBC gere e executa os recursos públicos oriundos das loterias federais. Ademais, pretende-se conferir mais transparência à execução desses recursos na formação de atletas, via setor clubístico, incrementando o controle social, além gerar subsídios para a construção de sistemática própria e adequada para que as entidades do SND prestem contas ao TCU e à sociedade acerca da implementação da política pública desportiva no Brasil."
4.	Por fim, a AudEducação, de forma unânime, apresentou a seguinte proposta de encaminhamento (peças 92, pp. 37/38; 93 e 94) : 
"I) recomendar ao Comitê Brasileiro de Clubes (CBC) , com fundamento no art. 11 da Resolução-TCU 315/2020, que:
I.1) desenvolva novos mecanismos de verificação da execução física/desportiva dos projetos apoiados pelo Eixo RH, principalmente no que concerne à retomada das visitas in loco, seja de forma presencial, seja por recursos de TI, capazes de permitir a visualização, em tempo real e à distância;
I.2) implemente instrumentos de transparência no que diz respeito à divulgação e atualização tempestiva das informações acerca das equipes multidisciplinares apoiadas com recursos públicos pelos clubes, bem como implemente canal de denúncias para apuração de possíveis irregularidades verificadas pela sociedade, conferindo publicidade às informações em seu sítio eletrônico e estimulando a adoção de providências dessa natureza pelos clubes beneficiários de recursos públicos;
I.3) viabilize mecanismos de verificação da manutenção da vigência das certidões/certificações exigidas para os clubes, ao longo de toda a execução de recursos públicos federais, principalmente no que tange aos débitos trabalhistas e previdenciários, haja vista que tal matéria guarda relação direta à temática apoiada pela descentralização de recursos do eixo RH;
I.4) desenvolva mecanismos mais eficazes de acompanhamento da execução física/desportiva dos projetos apoiados pelo Eixo MEE, principalmente no que concerne à retomada das visitas in loco, seja de forma presencial, seja por recursos de TI, capazes de permitir a visualização, em tempo real e à distância;
I.5) implemente instrumentos de transparência, em seu sítio eletrônico, no que diz respeito à divulgação das informações acerca dos materiais e equipamentos adquiridos com apoio financeiro do comitê, com objetivo de dar publicidade às informações relativas à aplicação de recursos públicos descentralizados, bem como fomentando a adoção de providências dessa natureza pelos clubes beneficiários;
I.6) verifique a conveniência e a oportunidade de desenvolver um banco de dados específico de registro de preços relativos aos principais materiais e equipamentos desportivos a serem adquiridos por meio da descentralização de recursos públicos federais do eixo MEE, com objetivo de auxiliar os clubes na pesquisa de preços e os pregoeiros na tomada de decisões nos processos de compras, bem como dar transparência em relação aos preços praticados pela comunidade desportiva e estimular o controle social;
I.7) adote instrumentos de verificação parcial das contas quando se tratar de um Campeonato Brasileiro Interclube (CBI) de longa duração ou que seja realizado em diversas etapas, de maneira a assegurar a transparência e a efetividade das etapas ora executadas, bem como para dar suporte às decisões de alocação de recursos nas etapas posteriores, condicionando a liberação de recursos da etapa subsequente à aprovação da prestação de contas da etapa anterior, sempre que possível;
I.8) viabilize novos mecanismos de verificação do cumprimento do objeto dos CBIs, a despeito da impossibilidade e/ou inviabilidade de fiscalização presencial in loco, considerando, por exemplo, o uso de ferramentas tecnológicas;
I.9) as motivação e/ou embasamento normativo para escolha de determinada modalidade licitatória constem do respectivo histórico processual, de modo a evidenciar a lisura do procedimento realizado;
I.10) verifique a conveniência e a oportunidade de regulamentar a finalidade das despesas (atividade finalística ou administrativa) , bem como a origem dos recursos a serem utilizados em cada caso (próprios ou de loterias) , por meio de uma listagem exemplificativa, estabelecendo critérios claros e objetivos quanto às definições relacionadas aos recursos para custeio em geral, visando mitigar a inconsistência de classificação e maximizar o uso das verbas públicas no custeio da política pública do desporto;
I.11) verifique a conveniência e a oportunidade de desenvolver mecanismos de aquisição de materiais de utilização perene com previsão de entregas parceladas, albergada pela legislação correlata (Lei 8.666/1993, art. 6, III, e art. 15, IV, e Decreto 7.892/2013, art. 3, inciso II) , de maneira a obter ganhos de escala, otimizar o fluxo de caixa e reduzir o custo com estoque de produtos;
I.12) verifique a conveniência e a oportunidade de desenvolver a ferramenta de Business Intelligence (BI) e/ou relatórios gerenciais equivalentes para os eixos RH e MEE, com objetivo de auxiliar o CBC nas tomadas de decisões estratégicas;
I.13) aprimore a transparência de seus atos gerenciais, para estimular o controle social pela comunidade desportiva e pela sociedade em geral, disponibilizando de maneira sistematizada e em dados abertos, em seu sítio oficial, informações consolidadas e históricas, relativas à realização dos campeonatos CBI, aos materiais e equipamentos comprados com apoio do Eixo MEE por cada clube, à quantidade de profissionais subsidiados pelo Eixo RH em cada clube, dentre outras informações básicas, tais como: nome dos projetos/eventos; público alvo; modalidade esportiva contemplada; local, data e horário de realização; valores dispendidos por clube beneficiado em cada Eixo ao longo do tempo; objetivos traçados e resultados alcançados, dentre outras informações consideradas adequadas para divulgação das atividades;
I.14) desenvolva ferramentas que explicitem a tradução dos objetivos institucionais em metas objetivas e num maior nível de detalhamento, no que tange ao foco nos atletas, modalidades e clubes contemplados;
I.15) além das providências já consignadas no art. 2º da Instrução Normativa CBC 01-E, de 31/7/22, preveja em seus normativos internos a obrigatoriedade de publicar todas as decisões/resoluções relativas ao Programa de Formação de Atletas em sua página oficial;
II) dar ciência ao CBC, com fundamento no art. 9, inciso I, da Resolução-TCU 315/2020, que:
II.1) a formalização dos processos administrativos, inclusive os fracassados e/ou cancelados, garante a lisura dos procedimentos licitatórios como um todo e o cumprimento de direitos e obrigações correlatas; caso contrário, não restará preservado o histórico de procedimentos subjacentes para fins de controle mediante a guarda e a gestão dos documentos que justifiquem os atos administrativos executados, conforme o ocorrido no caso dos processos administrativos sem formalização por parte do CBC, averiguados no bojo desta auditoria;
II.2) a especificação precisa do objeto a ser licitado é essencial para qualquer aquisição administrativa e diminui o risco da ocorrência de danos ao erário, diferentemente do verificado no caso do aditivo e reajuste concedido ao Contrato 68/2018, diante do não desmembramento dos objetos licitados no âmbito do Convite 7/2018;
II.3) a contratação conjunta de empresa para serviços de auxílio técnico na elaboração do Termo de Referência, elaboração de projeto básico, planilhas necessárias ao edital e acompanhamento da licitação como membro da comissão de contratação e fiscalização da obra decorrente, tal como observado no Contrato 68/2018, decorrente do Convite 7/2018, afronta o princípio da segregação de funções e traz o risco de ocultação de erros no Projeto Básico, além de aumentar a probabilidade do estabelecimento de vínculos entre a contratada para a execução da obra e a empresa que será responsável por sua fiscalização."
5.	Estando os autos neste gabinete, o Comitê Brasileiro de Clubes apresentou novos elementos em que demonstra o atendimento de parte das recomendações alvitradas (peça 98) .
	É o Relatório.

não há.

Não atuou.

AUDITORIA DE CONFORMIDADE E DE NATUREZA OPERACIONAL. COMITÊ BRASILEIRO DE CLUBES. OPORTUNIDADES DE MELHORIAS. RECOMENDAÇÕES. CIÊNCIA DE IMPROPRIEDADES. MONITORAMENTO EM AUTOS APARTADOS. ARQUIVAMENTO.

RELATÓRIO DE AUDITORIA (RA)

Unidade de Auditoria Especializada em Educação - AudEducação.

Trago à apreciação deste Colegiado o Relatório de Auditoria de Conformidade integrada com Auditoria de Natureza Operacional realizada pela então Secretaria de Controle Externo da Educação, da Cultura e do Desporto, atual Unidade de Auditoria Especializada em Educação - AudEducação, no Comitê Brasileiro de Clubes - CBC, no período de 4 a 29/7/2022.
2.	A fiscalização decorre da Solicitação do Congresso Nacional objeto do TC-Processo 041.339/2012-5, no âmbito do qual foi prolatado o Acórdão 896/2022-TCU-Plenário, e que teve por escopo avaliar a aplicação dos recursos federais repassados ao CBC nos anos de 2015 a 2021, além de verificar como foi realizado o seu planejamento estratégico para o ciclo olímpico 2016/2020.
3.	Para tanto, foram elaboradas as seguintes questões de auditoria:
Questão 1: os casos de inviabilidade ou dispensa de licitação estão devidamente caracterizados e justificados nos processos de contratações administrativas do CBC?
Questão 2: no caso de descentralização de recursos, relativa ao eixo Recursos Humanos, o objeto do edital foi definido adequadamente?
Questão 3: os contratos administrativos e/ou termos de parceria relacionados aos Campeonatos Brasileiros Interclubes (CBI) , de execução direta, foram executados conforme os ditames legais?
Questão 4: de que forma o CBC acompanha e fiscaliza a realização dos CBIs e as despesas deles decorrentes?
Questão 5: as descentralizações de recursos do CBC são executadas, de acordo com as regulamentações e as especificações pactuadas?
Questão 6: a análise da prestação de contas pelo CBC, no âmbito da descentralização de recursos, sugere um padrão de análise predominantemente formal?
Questão 7: os resultados obtidos e ações adotadas, em cada ciclo olímpico, são publicizados, mensuráveis e compatíveis com a missão, visão e o propósito do CBC?
4.	Apontou-se, como limitação aos trabalhos fiscalizatórios, a falta de acesso a informações referentes a processos de despesas administrativas custeadas com recursos próprios do CBC. 
5.	Em que pese ter apontado que a fiscalização de tais recursos, de natureza privada, não faz parte do rol de competências deste Tribunal, a AudEducação ponderou que não foi possível avaliar se, e em que medida, o CBC estaria utilizando recursos públicos para custear despesas administrativas, as quais deveriam ser suportadas, a priori, com verbas próprias.
6.	A AudEducação, após consignar os achados de auditoria, lançou proposta de mérito que contempla, em síntese, expedir recomendações e dar ciência ao CBC das impropriedades verificadas.  
II
7.	O CBC é uma associação civil integrante do Sistema Nacional do Desporto - SND constituída por Entidades de Prática Desportiva - EPDs, cuja finalidade precípua é a formação de atletas olímpicos. 
8.	A entidade apoia as EPDs (clubes esportivos filiados) com o objetivo de fomentar a prática do esporte de alto rendimento, conforme previsto no art. 217, caput, da Constituição Federal:
"Art. 217. É dever do Estado fomentar práticas desportivas formais e não-formais, como direito de cada um, observados:"
9.	Para a consecução de sua finalidade, o CBC recebe recursos públicos provenientes do produto da arrecadação das loterias federais, conforme art. 16, incisos I e II, alínea e, subitem 2, da Lei 13.756/2018.
10.	Os recursos do CBC podem ser executados de forma direta ou descentralizada, e aplicados exclusiva e integralmente, em programas e projetos de: i) fomento, desenvolvimento e manutenção do desporto; ii) formação de recursos humanos; iii) preparação técnica, manutenção e locomoção de atletas; iv) participação em eventos esportivos; e v) custeio de despesas administrativas (art. 23, caput, e § 5º, da Lei 13.756/2018) .
11.	A formação dos atletas está dividida em três eixos principais: i) Campeonatos Brasileiros Interclubes - CBI; ii) Recursos Humanos - RH; e iii) Materiais e Equipamentos - MEE. 
12.	No presente trabalho, o Volume de Recursos Fiscalizados - VRF alcançou o montante de R$ 864.991.255,07, relativo aos recursos públicos provenientes do produto da arrecadação das loterias federais repassados ao Comitê no período de 2015 a 2021. 
III
13.	Descrevo, a seguir, as falhas apuradas pela equipe de auditoria, indicando, em seguida os respectivos achados aos quais se refere, cabendo reportar que há irregularidades distintas que foram verificadas no mesmo achado: 
	13.1. suspensão das fiscalizações in loco para verificação do cumprimento do objeto nos CBIs (achados III.l e III.8 do Relatório de Auditoria, peça 92, pp. 7 e 18) ;
	13.2. insuficiência de transparência das informações: i) atinentes aos profissionais apoiados pelo CBC relativos ao eixo RH; ii) relativas aos materiais e equipamentos adquiridos com apoio financeiro do CBC; e iii) gerenciais da entidade (achados III.1, III.4, e III.14, do Relatório de Auditoria, peça 92, pp. 7, 12 e 27) ;
	13.3. ausência de análise de prestações de contas parciais em campeonatos de longa duração (achado III.7 do Relatório de Auditoria, peça 92, p. 17) ; 
	13.4. justificativa insuficiente na escolha da modalidade aplicada às contratações administrativas do CBC (achado III.10 do Relatório de Auditoria, peça 92, p. 21) ; 
	13.5. ausência de publicação, na página oficial do CBC, das decisões/resoluções relativas ao Programa de Formação de Atletas (achado IV.1 do Relatório de Auditoria, peça 92, p. 32) ;
	13.6. ausência de critério objetivo para definição tanto da natureza da despesa (atividade finalística ou administrativa) , quanto da fonte de recursos (próprio ou de loterias) (achado III.12 do Relatório de Auditoria, peça 92, p. 24) ; 
	13.7. ausência de planejamento nas aquisições de materiais administrativos de uso recorrente (achado III.13 do Relatório de Auditoria, peça 92, p. 26) ; 
	13.8. não verificação da manutenção da vigência de certidões/certificações, gerando risco de execução de recursos por parte de clube em situação irregular (achado III.2 do Relatório de Auditoria, peça 92, p. 9) ; 
	 13.9. falta de detalhamento nos instrumentos de planejamento da entidade, dificultando o controle de resultados pela sociedade (achado III.15 do Relatório de Auditoria, peça 92, p. 29) ; 
	13.10. ausência de dados em formato aberto no sítio eletrônico oficial do CBC e disponibilização das informações dificultando a consolidação e a comparação de informações gerenciais (achado III.14 do Relatório de Auditoria, peça 92, p. 27) ; e
	13.11. pesquisa de preços para aquisições do Eixo MEE realizada pelos próprios clubes, apenas com base em cotações junto a fornecedores (achado III.5 do Relatório de Auditoria, peça 92, p. 13) . 
14.	Foi reportado, ainda, como achado adicional, não relacionado às questões de auditoria, a ausência de numeração nos normativos internos do CBC.
15. 	A AudEducação lançou propostas de recomendações/ciência, as quais tenderia a aderir, in totum, com pequenos ajustes de forma. 
16.	Todavia, o CBC, em 14 de março do corrente exercício, apresentou novos elementos (peça 98) em que demonstra o atendimento de parte das recomendações alvitradas. Descrevo, por meio da tabela abaixo, a recomendação sugerida pela unidade instrutiva e as informações/documentos apresentados pela entidade:
	Achado
	Recomendações/AudEducação
	Novos Elementos/CBC

	13.1
	Desenvolva novos mecanismos de verificação:
1) da execução física/desportiva dos projetos apoiados pelo Eixo RH, principalmente no que concerne à retomada das visitas in loco, seja de forma presencial, seja por recursos de TI, capazes de permitir a visualização, em tempo real e à distância;
2) do cumprimento do objeto dos CBIs, a despeito da impossibilidade e/ou inviabilidade de fiscalização presencial in loco, considerando, por exemplo, o uso de ferramentas tecnológicas.
	Retomada das visitas in loco em novembro de 2022 (tendo sido realizadas em 14 projetos desde então) e implantação do sistema de visitas virtuais, com a publicação da Resolução da Diretoria 11, de 31/01/2023 (disponível em https://www.cbclubes.org.br/sites/default/files/inline-files/Resolu%C3%A7%C3%A3o%20011.2023%20- %2031.01.23%20-%20REGISTRADA_0.pdf) .

	13.2
	1) Implemente instrumentos de transparência no que diz respeito à:
1.1) divulgação e atualização tempestiva das informações acerca das equipes multidisciplinares apoiadas com recursos públicos pelos clubes (...) ;
1.2) divulgação das informações acerca dos materiais e equipamentos adquiridos com apoio financeiro do comitê (...) ; e
2) busque aprimorar a transparência de seus atos gerenciais, para estimular o controle social pela comunidade desportiva e pela sociedade em geral, disponibilizando de maneira sistematizada e em dados abertos, em seu sítio oficial (...) .
	Implementação do Portal de Transparência dos Clubes (disponível em https://www.cbclubes.org.br/transparencia) e envio de ofício circular aos clubes ampliando as obrigações regulamentares (peça 98, pp. 8/9) .

	13.3
	Adote instrumentos de verificação parcial das contas quando se tratar de um Campeonato Brasileiro Interclube de longa duração ou que seja realizado em diversas etapas (...) .
	Implementada análise das prestações de contas parciais (cf. imagem anexada à peça 98, p. 6) . 

	13.4
	Faça constar do respectivo histórico processual a motivação e/ou embasamento normativo para escolha de determinada modalidade licitatória (...) . 
	Implementado novo rito processual com a emissão de Nota Técnica (cf. peça 98, p. 5) .

	13.5
	Preveja em seus normativos internos a obrigatoriedade de publicar todas as decisões/resoluções relativas ao Programa de Formação de Atletas em sua página oficial (...) .  
	Publicação dos documentos no formato OCR visando a facilitar a busca (cf. o link https://www.cbclubes.org.br/formacao-de-atletas/regulamentacao-da-execucao-de-recursos-das-loterias) .

	13.6
	Verifique a conveniência e a oportunidade de regulamentar a finalidade das despesas (atividade finalística ou administrativa) , bem como a origem dos recursos a serem utilizados em cada caso (próprios ou de loterias) , por meio de uma listagem exemplificativa (...) . 
	Explicação da lógica financeira com manutenção da regulamentação existente e Regulamento de Despesas Administrativas (cf. o link https://www.cbclubes.org.br/sites/default/files/inline-files/REGULAMENTO%20DE%20DESPESAS%20ADMINISTRATIVAS%20-%20RDA.pdf) .

	13.7
	Verifique a conveniência e a oportunidade de desenvolver mecanismos de aquisição de materiais de utilização perene com previsão de entregas parceladas (...) . 
	Implementado a partir das Atas de Registro de Preços para serviços de impressão gráfica, conforme publicação no link https://www.cbclubes.org.br/sites/default/files/inlinefiles/EditalPE0022023.pdf, sendo que os processos a seguir encontram-se em sua fase interna: (i) materiais de escritório; (ii) materiais de higiene, limpeza, copa, cozinha; (iii) insumos para equipamentos de impressão.

	13.8
	Viabilize mecanismos de verificação da manutenção da vigência das certidões/certificações exigidas para os clubes, ao longo de toda a execução de recursos públicos federais (...) .
	Reporta que será implementada a verificação periódica de certidões relativas a débitos trabalhistas e previdenciários já no próximo ciclo olímpico.

	13.9
	Desenvolva ferramentas que explicitem a tradução dos objetivos institucionais em metas objetivas e num maior nível de detalhamento, no que tange ao foco nos atletas, modalidades e clubes contemplados. 
	Em estudo para implementação no próximo ciclo (dez/2023) .

	13.10
	Verifique a conveniência e a oportunidade de desenvolver a ferramenta de Business Intelligence - BI e/ou relatórios gerenciais equivalentes para os eixos RH e MEE, com objetivo de auxiliar a entidade na tomada de decisões estratégicas.
	Implementada ferramenta de BI para o eixo CBI, execução direta (cf. link: https://www.cbclubes.org.br/competicoes-cbi) e, em implantação nos eixos MEE e RH.

	13.11
	Verifique a conveniência e a oportunidade de desenvolver banco de dados específico de registro de preços relativos aos principais materiais e equipamentos desportivos a serem adquiridos por meio da descentralização de recursos públicos federais do Eixo MEE (...) . 
	Encontra-se em desenvolvimento o projeto Banco de Preços, que contemplará os materiais e equipamentos adquiridos a partir dos projetos formalizados no âmbito do Edital nº 09 do Eixo MEE (Ciclo 2021-2024) . Para tanto, desde o segundo semestre de 2022 foi iniciada a análise dos dados contidos na Plataforma Comitê Digital, que demandará a padronização e agrupamento dos itens, para viabilizar o cruzamento e a usabilidade pelos Clubes e pelo CBC.

17.	A partir da leitura do quadro acima, noto que se tornaram desnecessárias as recomendações alvitradas pela unidade especializada atinentes aos fatos descritos nos itens 13.1, 13.2, 13.3, 13.4, 13.5, 13.6 e 13.7, referentes, respectivamente, aos achados de auditoria III.l e III.8; III.1, III.4 e III.14; III.7; III.10; IV.1; III.12; e III.13 da instrução transcrita no Relatório precedente. 
18.	Já as recomendações relativas aos fatos apontados em 13.8, 13.9, 13.10 e 13.11 merecem acolhimento e devem ser exaradas por este Tribunal, porquanto as ações sugeridas pela unidade instrutiva com vistas à correção das ocorrências verificadas ainda não foram objeto de implantação, ou ainda estão em planejamento para serem levadas a efeito.  
19.	Fixadas tais premissas, permito-me tecer os breves comentários que seguem.
20.	A AudEducação apontou, ainda, o pagamento de taxas e tarifas bancárias com recursos dos clubes (achado III.3 da instrução transcrita no Relatório precedente) . Nada obstante, consignou que o CBC vem adotando as medidas de sua alçada para promover o ressarcimento aos clubes.
21.	Consoante aduzido pela unidade especializada, tal tema foi objeto de apreciação por meio do Acórdão 2455/2021-TCU-Plenário (relator Ministro Raimundo Carreiro) , prolatado no âmbito do TC-Processo 029.340/2020-9, mediante o qual ficou estabelecido que a cobrança de tarifas bancárias em contas específicas para recebimento de recursos oriundos de parcerias entre a administração pública e organizações civis (dentre as quais se enquadram as parcerias visando ao fomento do desporto e à preparação de atletas, tratadas no art. 23 da Lei 13.756/2018) infringe o art. 51 da Lei 13.019/2014:
"Art. 51. Os recursos recebidos em decorrência da parceria serão depositados em conta corrente específica isenta de tarifa bancária na instituição financeira pública determinada pela administração pública." 
22.	Ainda de acordo com a equipe de auditoria, o fato foi comunicado à então Secretaria de Controle Externo do Sistema Financeiro Nacional - SecexFinanças, atual Unidade de Auditoria Especializada em Finanças - AudFinanceira, que já providenciou a autuação de duas Representações (TC-Processo 030.790/2022-0 e TC-Processo 030.809/2022-3) , para que a matéria seja devidamente examinada, não havendo, dessa maneira, encaminhamento a ser levado a efeito nestes autos.
23.	Relativamente à natureza das despesas (finalística ou administrativa) , bem como da fonte de recursos (achado III.12 da instrução transcrita no Relatório precedente) , tem-se que, de acordo com o art. 23 da Lei 13.756/2018, o montante destinado ao CBC pelas loterias deve ser aplicado, de forma exclusiva e integral, em programas e projetos de fomento, desenvolvimento e manutenção do desporto, de formação de recursos humanos, de preparação técnica, manutenção e locomoção de atletas, de participação em eventos desportivos e no custeio de despesas administrativas:
"Art. 23.  Os recursos destinados ao COB, ao CPB, ao CBC, ao CBCP, à CBDE e à CBDU serão aplicados, exclusiva e integralmente, em programas e projetos de fomento, desenvolvimento e manutenção do desporto, de formação de recursos humanos, de preparação técnica, manutenção e locomoção de atletas, de participação em eventos desportivos e no custeio de despesas administrativas, conforme regulamentação."
24.	O art. 5º da Portaria 341/2017 do Ministério do Esporte estabeleceu que o CBC deve se ater ao limite de 25% dos recursos provenientes da arrecadação da loteria de prognósticos numéricos para o custeio de suas despesas administrativas. 
25.	Em alinhamento com o normativo supra, o CBC fixou a baliza de 25% em seu Regulamento de Despesas Administrativas, tendo a AudEducação pontuado que a entidade vem observando o teto de despesas administrativas.
26.	Nada obstante, haja vista que o CBC aufere recursos próprios, oriundos de mensalidades pagas pelos clubes vinculados/filiados, e que tais verbas também são usadas para custear gastos administrativos, a equipe de auditoria ponderou que não restou assente quais critérios a entidade utiliza para escolher a fonte de recursos, bem como para enquadrar determinado desembolso como administrativo ou finalístico.
27.	Reputo adequada a observação da AudEducação de que os recursos próprios do CBC devem ser usados, de forma prioritária, para o pagamento de despesas administrativas, de modo a que os recursos públicos, oriundos da arrecadação de concursos de prognósticos, sejam investidos em suas atividades finalísticas.
28.	Dado que a equipe de auditoria não teve acesso ao manejo dos recursos próprios da entidade, como apontado acima, restou prejudicado o eventual cotejo da real destinação de tais montantes. 
29.	 Nada obstante, o CBC reportou que, desde a edição da Lei 13.756/2018, vem envidando esforços para, efetivamente, priorizar o uso da verba pública na sua atividade fim, qual seja, apoiar a prática do esporte de alto rendimento.
30.	No que tange à ausência de aplicação do percentual mínimo de recursos destinados ao paradesporto (achado III.16 da instrução transcrita no Relatório precedente) , cabem as seguintes ponderações. 
31.	Nos autos do TC-Processo 011.402/2021-0, de minha relatoria, que cuidou de Denúncia acerca de possíveis irregularidades ocorridas na gestão da então Confederação Brasileira de Clubes, atual Comitê Brasileiro de Clubes - CBC, relacionadas à alocação insuficiente de recursos públicos para o fomento exclusivo de atividades paradesportivas no período que antecedeu a edição da Lei 14.073/2020, a qual determinou a inserção do Comitê Brasileiro de Clubes Paralímpicos - CBCP no Sistema Nacional do Desporto - SND, esta Corte prolatou o Acórdão 379/2022-TCU-Plenário.
32.	Por meio daquele decisum, ficou assente que havia obrigatoriedade da aplicação de 15% dos recursos do CBC em atividades paradesportivas até a constituição do CBCP. 
33.	No entanto, com a superveniência da Lei 14.294/2022, a destinação de tais recursos foi regulamentada de forma diversa e os questionamentos que embasaram a abertura daqueles autos restaram dirimidos, levando à perda de objeto do aludido processo. 
34.	Com efeito, a indigitada Lei 14.294/2022 previu que os saldos remanescentes do produto da arrecadação das loterias que foram repassados ao Comitê Olímpico Brasileiro - COB, ao Comitê Paralímpico Brasileiro - CPB e ao Comitê Brasileiro de Clubes - CBC, até a data de publicação da Lei 13.756/2018, somente poderiam ser utilizados em programas e projetos de fomento, desenvolvimento e manutenção do desporto, de formação de recursos humanos, de preparação técnica, manutenção e locomoção de atletas, de participação em eventos desportivos e no custeio de despesas administrativas, sem qualquer vinculação com destinações e percentuais previstos em legislações anteriores, sendo vedado expressamente o repasse dos saldos para qualquer instituição a elas não filiadas ou vinculadas (art. 3º) .
35.	Já os 15% (quinze por cento) do produto da arrecadação das loterias que foi repassado ao CBC, desde a publicação da Lei 13.756/2018 até a publicação da Lei 14.073/2020, deveria ser repassado ao CBCP, na forma prevista no art. 25 da Lei 13.756/2018, para ser utilizado na forma e nas finalidades acima descritas (art. 3º, § 1º, da Lei 14.294/2022) .
36.	Em síntese, até a constituição do CBCP (Lei 14.073/2020) - e nos termos do arcabouço normativo prévio à Lei 14.294/2022 -, remanescia ao CBC a obrigação de investir 15% de seus recursos no paradesporto, o que, consoante ficou assente nos autos do TC-Processo 011.402/2021-0, foi adimplido apenas de forma parcial. 
37.	Todavia, foi verificado naqueloutro processo que a baixa aplicação no paradesporto não decorria de inércia do CBC, mas também da dificuldade de engajamento em face da ausência de capacidade técnica e operacional das entidades paralímpicas, o que dificultava a descentralização de recursos por parte do CBC, ante à baixa quantidade de entidades voltadas ao paradesporto com certificação junto à Secretaria Especial do Esporte.
38.	De qualquer sorte, como pontuei no Voto condutor do Acórdão 379/2022-TCU-Plenário, os questionamentos que embasaram a Denúncia objeto do TC-Processo 011.402/2021-0 - que são interligadas com o achado de auditoria em foco - foram dirimidos com o advento da Lei 14.294/2022, restando caracterizada a perda de objeto daqueles autos.
39. 	À guisa de conclusão, haja vista que, no âmbito da Solicitação do Congresso Nacional da qual decorreu esta Auditoria (TC-Processo 041.339/2012-5) , foi questionado qual o montante de recursos destinados ao paradesporto por parte do CBC, no período de 2015 a 2021, cumpre informar àquele órgão os seguintes dados, trazidos pela AudEducação: i) entre 2014 e 2020, o CBC informou ter apoiado o total de 43 clubes com projetos paralímpicos, investindo R$ 30.124.174,59, por meio de 67 parcerias firmadas; e ii) tal valor representa 6,3% do total de recursos públicos repassados no período (R$ 477.935.222,94) .
IV
40.	Ao tempo em que acompanho as medidas sugeridas pela AudEducação, com os ajustes necessários em função dos novos elementos acostados aos autos (peça 98) , rendo loas à equipe de auditoria e a todos que colaboraram para a excelência do trabalho realizado, o qual trouxe dados importantes sobre a atuação do Comitê Brasileiro de Clubes. 
41.	Em linhas gerais, pode-se concluir que os achados de auditoria não evidenciaram ocorrências graves, fato que demonstra que a entidade vem buscando aprimorar-se cada vez mais para cumprir seus objetivos institucionais. 
42.	Uma vez que há recomendações que serão encaminhadas ao CBC, requerendo, desse modo, o seu monitoramento, reputo adequado que a unidade instrutiva examine a peça 98, de modo a ratificar, ou se for o caso, propor eventuais aperfeiçoamentos, em apreciação futura deste processo.  
43.	Por fim, cumpre encaminhar, para ciência, cópia do Acórdão que sobrevier ao Senado Federal, em atenção à Solicitação do Congresso Nacional objeto do TC-Processo 041.339/2021-5, bem como ao Comitê Brasileiro de Clubes e arquivar este processo.  
	Com essas considerações, voto por que seja adotada a Deliberação que ora submeto a¿ apreciação deste Plenário. 
T.C.U., Sala das Sessões, em 3 de maio de 2023.
MARCOS BEMQUERER COSTA 
Relator